ACORDAO-COMPLETO-2436953

ACÓRDÃO 3142/2020 ATA 45/2020 - PLENÁRIO

VISTOS, relatados e discutidos estes autos de prestação de contas anual da Universidade Federal do Paraná relativas ao exercício de 2006, 
ACORDAM os Ministros do Tribunal de Contas da União, reunidos em Sessão do Plenário, em:
9.1. excluir da presente relação processual Amadeu Bona Filho, Cimea Barbato Beviláqua, José Borges Neto, Júlio Cezar Martins, Lilia Maria Bitar Neves, Luiz Vamberto de Santana, Maria Tarcisa Silva Bega, Mércia Freire Rocha Cordeiro Machado, Rita de Cássia Lopes Fiakofski, Rogerio Andrade Mulinari, Serlei Maria Fischer Ranzi, Silvia Helena Soares Schwab, Laryssa Martins Bom e Luiz Alberto Machado;
9.2. com fundamento nos arts. 1º, inciso I, 20 e 21 da Lei 8.443/1992, considerar as presentes contas iliquidáveis no que tange à responsabilidade de Maria Benigna Martinelli de Oliveira, ordenando o seu trancamento;
9.3. com fulcro nos arts. 1º, inciso I, 16, inciso I, 17 e 23, inciso I, da Lei 8.443/1992, julgar regulares as contas de Rita de Cássia Lopes Fiakofski e Sandra Regina Kirchner Guimarães, dando-lhes quitação plena;
9.4. com fundamento nos arts. 1º, inciso I, 16, inciso II, 18 e 23, inciso II, da Lei 8.443/1992, julgar regulares com ressalvas as contas de Márcia Helena Mendonça e Hamilton Costa Júnior, dando-lhes quitação; 
9.5. com fundamento nos arts. 1º, inciso I, 16, inciso III, alíneas "b" e "c", da Lei 8.443/1992, julgar irregulares as contas de Carlos Augusto Moreira Júnior; 
9.6. com fundamento nos arts. 1º, inciso I, 16, inciso III, alínea "b", da Lei 8.443/1992, julgar irregulares as contas de Vilson Kachel, Carlos Alberto Pereira do Rosário, Valdo José Cavallet, Rosana de Albuquerque Sá Brito e Paulo Tetuo Yamamoto; 
9.7. dar ciência desta decisão à Procuradoria da República no Estado do Paraná, nos termos do art. 16, § 3º, da Lei 8.443/1992 c/c o art. 209, § 7º, do Regimento Interno, encaminhando-lhe, na oportunidade, cópia da instrução de 4/6/2009 (peças 28, fls. 55/82, e 29, fls. 1/9) , para adoção das medidas que entender cabíveis;
9.8. dar ciência desta decisão ao Ministério Público junto a este Tribunal, para avaliação e adoção das providências que entender cabíveis quanto a eventual interposição de recurso de revisão contra o Acórdão 234/2010-TCU-Segunda Câmara, em relação ao julgamento das presentes contas no que tange à responsabilidade de Blenio Cezar Severo Peixe e Júlio Cezar Martins, ante as apurações conduzidas no âmbito do TC Processo 013.949/2007-5, no qual foi prolatado o Acórdão 4189/2008-TCU-Segunda Câmara, da relatoria do Ministro Aroldo Cedraz; 
9.9. arquivar os presentes autos, com fundamento no art. 169, inciso III, do Regimento Interno do Tribunal.

Prestação de contas, exercício de 2006.

Universidade Federal do Paraná.

3. Interessados/Responsáveis:
3.1. Interessado: Universidade Federal do Paraná (75.095.679/0001-49).
3.2. Responsáveis: Amadeu Bona Filho (XXX.216.579-XX); Blenio Cezar Severo Peixe (XXX.766.170-XX); Carlos Alberto Pereira do Rosario (XXX.854.529-XX); Carlos Augusto Moreira Junior (XXX.164.169-XX); Cimea Barbato Beviláqua (XXX.963.459-XX); Hamilton Costa Junior (XXX.489.909-XX); Ivan Deconto (XXX.824.529-XX); José Borges Neto (XXX.930.709-XX); Júlio Cezar Martins (XXX.997.397-XX); Lilia Maria Bitar Neves (XXX.264.522-XX); Luiz Vamberto de Santana (XXX.124.109-XX); Maria Benigna Martinelli de Oliveira (XXX.106.879-XX); Maria Tarcisa Silva Bega (XXX.115.809-XX); Márcia Helena Mendonça (XXX.528.579-XX); Mércia Freire Rocha Cordeiro Machado (XXX.880.624-XX); Nivaldo Eduardo Rizzi (XXX.706.879-XX); Paulo Tetuo Yamamoto (XXX.540.679-XX); Rita de Cássia Lopes Fiakofski (XXX.327.999-XX); Rogerio Andrade Mulinari (XXX.006.459-XX); Rosana de Albuquerque Sá Brito (XXX.667.499-XX); Sandra Regina Kirchner Guimaraes (XXX.530.099-XX); Serlei Maria Fischer Ranzi (XXX.540.859-XX); Silvia Helena Soares Schwab (XXX.467.579-XX); Valdo José Cavallet (XXX.797.119-XX); Vilson Kachel (XXX.259.209-XX); Zaki Akel Sobrinho (XXX.063.759-XX).

13.1. Ministros presentes: José Mucio Monteiro (Presidente), Walton Alencar Rodrigues, Benjamin Zymler, Augusto Nardes (Relator), Aroldo Cedraz, Raimundo Carreiro, Ana Arraes, Bruno Dantas e Vital do Rêgo.
13.2. Ministros-Substitutos presentes: Augusto Sherman Cavalcanti, Marcos Bemquerer Costa, André Luís de Carvalho e Weder de Oliveira.

ACORDAO-COMPLETO-2539323

Acórdão 1483/2022 - Plenário

ACORDAO-COMPLETO-2544444

Acórdão 1777/2022 - Plenário

ACORDAO-COMPLETO-2454290

Acórdão de Relação 193/2021 - Plenário

Acórdão de Relação

AUGUSTO NARDES

Trata-se da prestação de contas da Universidade Federal do Paraná - UFPR referente ao exercício de 2006.
2.	O controle interno manifestou-se (peça 5, fls. 58/64) pela regularidade com ressalvas das presentes contas quanto à responsabilidade de parte dos gestores arrolados nos autos e pela regularidade plena em relação aos demais.
3.	No âmbito deste Tribunal, em instrução inicial (peças 21 e 22, fls. 1/8) , a Secretaria de Controle Externo no Paraná, unidade instrutiva à época, propôs a realização da audiência de diversos gestores e de diligência junto à UFPR a respeito de ocorrências apontadas pelo controle interno, o que foi autorizado pelo então relator do feito, Ministro Aroldo Cedraz, conforme despacho exarado em 10/8/2008 (peça 22, fl. 9) .
4.	Após examinar os elementos de defesa acostados aos autos, o auditor da unidade técnica lavrou instrução de mérito (peças 28, fls. 55/82, e 29, fls. 1/9) propondo, além do endereçamento à entidade de inúmeras medidas corretivas e preventivas à UFPR, a rejeição de parte das justificativas apresentadas e a aplicação de multa aos seguintes responsáveis, em face das ocorrências indicadas:
a) Sr. Carlos Augusto Moreira Junior, Reitor:
- descumprimento das determinações do item 9.3 do Acórdão 1488/2007-TCU-Plenário, Relator Guilherme Palmeira, assim como dos subitens "a", "b", "c", "f" e "g" do item 1.1 do Acórdão 3662/2007-TCU-Primeira Câmara, Relator Marcos Vinicios Vilaça;
- tolerância à inexecução parcial do Contrato 25/2006, por parte da Funpar, que não fez prova do efetivo pagamento da remuneração devida aos instrutores do Programa PROEP, destinados à execução do Projeto Escola de Fábrica, nem forneceu aos alunos o respectivo material didático;
- omissão do dever de fiscalizar a atuação do Departamento de Serviços Gerais, que não exerceu controle adequado sobre a emissão de bilhetes de passagens, os quais não receberam a destinação de uso prevista nem foram devolvidos à Universidade, com o agravante de que, mesmo depois de ter sido formalmente alertado pela CGU (conforme Relatório de Auditoria 189707, de 15/6/2007) , deixou de providenciar a abertura de procedimento administrativo para apurar responsabilidades e exigir a devolução dos recursos;
- descumprimento parcial das determinações do TCU em relação aos servidores matrículas 0343466 e 0339877 (Acórdão 2235/2005-TCU-Segunda Câmara, Relator Walton Alencar Rodrigues) , 0339213 (Acórdão 670/2006-TCU-Segunda Câmara, Relator Walton Alencar Rodrigues) , 0343466, 0339877, 0339213, 0343157, 0339945, 0343335, 0339732 e 0344156 (Acórdão 3573/2006-TCU-Primeira Câmara, Relator Valmir Campelo) , 0339088 (Acórdão 2219/2006-TCU-Primeira Câmara, Relator Guilherme Palmeira) e 1365930 (Acórdão 488/2005-TCU-Primeira Câmara, Relator Guilherme Palmeira) ;
b) Sr. Nivaldo Eduardo Rizzi, Pró-Reitor de Pesquisa e Pós-Graduação:
- omissão do dever de fiscalizar a utilização de bilhetes de passagens, os quais não receberam a destinação de uso prevista nem foram devolvidos à Universidade, com o agravante de que, mesmo depois de ter sido formalmente alertado pela CGU, deixou de providenciar a abertura de procedimento administrativo para apurar responsabilidades e exigir a devolução dos recursos à Universidade;
c) Sr. Vilson Kachel, Pró-Reitor de Recursos Humanos e Assuntos Estudantis:
- omissão do dever de fiscalizar a utilização de bilhetes de passagens, os quais não receberam a destinação de uso prevista nem foram devolvidos à Universidade;
- descumprimento parcial das determinações do TCU em relação aos servidores matrículas 0343466 e 0339877 (Acórdão 2235/2005-TCU-Segunda Câmara, Relator Walton Alencar Rodrigues) , 0339213 (Acórdão 670/2006-TCU-Segunda Câmara, Relator Walton Alencar Rodrigues) , 0343466, 0339877, 0339213, 0343157, 0339945, 0343335, 0339732 e 0344156 (Acórdão 3573/2006-TCU-Primeira Câmara, Relator Valmir Campelo) , 0339088 (Acórdão 2219/2006-TCU-Primeira Câmara, Relator Guilherme Palmeira) e 1365930 (Acórdão 488/2005-TCU-Primeira Câmara, Relator Guilherme Palmeira) ;
d) Sr. Carlos Alberto Pereira do Rosário, Pró-Reitor de Recursos Humanos e Assuntos Estudantis:
- descumprimento parcial das determinações do TCU em relação aos servidores matrículas 0343466 e 0339877 (Acórdão 2235/2005-TCU-Segunda Câmara, Relator Walton Alencar Rodrigues) , 0339213 (Acórdão 670/2006-TCU-Segunda Câmara, Relator Walton Alencar Rodrigues,0343466, 0339877, 0339213, 0343157, 0339945, 0343335, 0339732 e 0344156 (Acórdão 3573/2006-TCU-Primeira Câmara, Relator Valmir Campelo) , 0339088 (Acórdão 2219/2006-TCU-Primeira Câmara, Relator Guilherme Palmeira) e 1365930 (Acórdão 488/2005-TCU-Primeira Câmara, Relator Guilherme Palmeira) ;
e) Sra. Laryssa Martins Born, Diretora do Departamento de Administração de Pessoal:
- omissão do dever de fiscalizar a utilização de bilhetes de passagens, os quais não receberam a destinação de uso prevista nem foram devolvidos à Universidade;
f) Sra. Mércia Freire Rocha Cordeiro Machado, Coordenadora do Projeto Escola de Fábrica:
- inexecução parcial do Contrato 25/2006, celebrado com a Funpar (não entrega do material didático do módulo básico e não comprovação de remuneração de instrutores) ; 
g) Sra. Márcia Helena Mendonça, Vice-Reitora, no exercício da Reitoria: 
- desatendimento parcial da diligência realizada por meio do Ofício 620/2008-TCU/Secex-PR, de 29/8/2008, vez que deixou de informar as providências adotadas em cumprimento aos subitens "a", "b", "c", "f" e "g" do item 1.1 do Acórdão 3662/2007-TCU-Primeira Câmara, Relator Marcos Vinicios Vilaça, bem como do item 9.3 do Acórdão 1488/2007-TCU-Plenário, Relator Guilherme Palmeira.
5.	Para os demais responsáveis, propôs a regularidade das contas.
6.	Discordando do auditor relativamente ao julgamento das contas dos gestores arrolados em outros processos então em tramitação no TCU (TC Processo 021.340/2006-3, TC 011.l78/2007-4, TC Processo 003.859/2008-0 e TC Processo 026.921/2008-0) , quais sejam, Carlos Augusto Moreira Junior, Alipio Santos Leal Neto, Carlos Alberto Pereira do Rosario, Chisato Oka Fiori, Hamilton Costa Júnior, Laryssa Martins Born, Luiz Alberto Machado, Marcia Helena Mendonça, Silvio Rogério Correia de Freitas, Valdo Jose Cavallet e Vilson Kachel, o diretor da Secretaria de Controle Externo no Paraná manifestou-se (peça 29, fls. 10/22) , com a anuência do secretário, pelo sobrestamento dos autos. Quanto aos demais encaminhamentos sugeridos pelo auditor, anuiu na íntegra.
7.	Mediante o Acórdão 234/2010-TCU-Segunda Câmara, da relatoria do Ministro Aroldo Cedraz, este Tribunal decidiu acolher a proposta apresentada pelo escalão dirigente da unidade técnica.
8.	Já mediante o Acórdão 3580/2013-TCU-Plenário, também da relatoria do Ministro Aroldo Cedraz, este Tribunal decidiu modificar o sobrestamento do julgamento das presentes contas, desta feita até que houvesse decisão final nos processos TC Processo 011.178/2007-4, TC Processo 024.962/2010-4, TC Processo 014.106/2012-4, TC Processo 009.368/2013-2 e TC Processo 021.208/2009-5.
9.	Posteriormente, mediante o Acórdão 1077/2020-TCU-Plenário, de minha relatoria, o sobrestamento dos presentes autos foi levantando e o seu prosseguimento autorizado, como resultado do exame empreendido pela Secretaria de Controle Externo da Educação - SecexEducação (peça 87) , que passou a instruir o feito, a seguir transcrito:	
"2. Cabe registrar que a presente prestação de contas está compreendida em uma lista de 12 processos do mesmo tipo, abaixo listados, redistribuídos da então Secex-PR para esta SecexEducação quando da alteração organizacional do Tribunal:
	N. do processo
	Exercício das contas
	Situação
	Relator

	Processo 014.382/2005-5
	2004
	Sobrestado
	Vital do Rêgo

	Processo 019.262/2006-8
	2005
	Sobrestado
	Vital do Rêgo

	Processo 020.319/2007-3
	2006
	Sobrestado
	Augusto Nardes

	Processo 018.075/2009-5
	2008
	Sobrestado
	Benjamin Zymler

	Processo 021.133/2010-7
	2009
	Sobrestado
	Benjamin Zymler

	Processo 027.704/2011-4
	2010
	Sobrestado
	Benjamin Zymler

	Processo 044.397/2012-7
	2011
	Julgado regular com ressalvas, conforme Acórdão 3592/2020-TCU-Primeira Câmara
	Vital do Rêgo

	Processo 022.583/2013-0
	2012
	Aberto, aguardando parecer do MPTCU
	Vital do Rêgo

	Processo 019.842/2014-7
	2013
	Sobrestado
	Bruno Dantas

	Processo 004.831/2017-9
	2015
	Julgado regular com ressalvas, conforme Acórdão 3219/2020-TCU-Segunda Câmara
	Ana Arraes

	Processo 028.228/2017-0
	2016
	Aberto, aguardando parecer do MPTCU
	Ana Arraes

	Processo 041.398/2018-1
	2017
	Julgado regular com ressalvas, conforme Acórdão 14189/2019-TCU-Primeira Câmara
	Walton Alencar Rodrigues

II
3. Em revisão dos referidos processos, percebeu-se uma situação que merece ser tratada preliminarmente para o bom e regular prosseguimento dos autos, relacionada com o rol de responsáveis das contas.
4. Assunto idêntico ao ora tratado foi submetido aos Exmos. Relatores dos TCs Processo 018.075/2009-5 e Processo 021.133/2010-7 (Benjamin Zymler) e Processo 019.842/2014-7 (Bruno Dantas) . Quanto aos dois primeiros processos, o ministro Benjamin Zymler concordou com as propostas desta SecexEducação. Quanto ao terceiro processo, ainda não houve deliberação.
5. Como se sabe, até a publicação da IN-TCU 57/2008, as Instruções Normativas anteriores (12/1996 e 47/2004, por exemplo) dispunham que o rol de responsáveis que teriam contas apreciadas pelo Tribunal seria composto por uma grande diversidade de gestores, desde o nível mais estratégico (no caso das Universidades, Reitor, Vice-reitor e Pró-reitores) até níveis operacionais (ordenadores de despesas em geral, encarregado do setor financeiro ou outro corresponsável por atos de gestão, encarregado do almoxarifado ou do material em estoque, encarregado do depósito de mercadorias e bens apreendidos, e outros) .
No caso específico das Universidades, tem-se que seu formato organizacional é sui generis, existindo uma grande variedade de administradores que estão hierarquicamente abaixo do Reitor, a exemplo de Vice-reitor, Pró-reitores, prefeito universitário, além de diretores de campis, de núcleos, de Centros, de Hospital Universitário, de Editora e de outras unidades acadêmicas e administrativas.  
Esse quadro vem levando o Tribunal a julgar, em alguns processos, uma enormidade de responsáveis, além de haver distintos procedimentos: por exemplo, este processo tem 31 responsáveis indicados no sistema de gestão processual; já no TC Processo 019.842/2014-7, também da UFPR, eram apenas 2 arrolados. E existem prestações de contas com centenas de gestores arrolados e julgados, a exemplo do TC Processo 019.492/2014-6 (prestação de contas de 2013 da Unb) , que teve 208 responsáveis.
Essa diversidade vem ocasionando, por muitas vezes, demasiados esforços das Universidades, da Controladoria-Geral da União (CGU) e do TCU, tanto na fase instrutória como quando do julgamento das contas. 
Por vezes, a Universidade apresenta o rol de responsáveis no sistema e-Contas e a CGU requer correções; quando da instrução pelas Unidades Técnicas do Tribunal, novas análises são realizadas e, em alguns casos, também se procede a correções. Por fim, também há casos em que a questão é tratada no julgamento pelo Colegiado.
III
Em relação ao tema, houve evolução da questão e nos últimos anos o Tribunal tem buscado reduzir o número de gestores que devem ter contas julgadas e, seguindo o espírito da ora vigente IN-TCU 63/2010, só devem ser arrolados os integrantes do nível estratégico das unidades jurisdicionadas. 
6. Assim, esta Unidade avalia que o rol de responsáveis em processos de prestação de contas de Universidade deve ser inicialmente composto apenas pelo dirigente máximo da Universidade, seu Reitor, pelo Vice-reitor e pelos ocupantes dos cargos de Pró-reitores, ainda que o processo tenha sido autuado na vigência de Instrução Normativa anterior à IN-TCU 57/2008 e de qualquer das Decisões Normativas que regulam anualmente o procedimento.
7. Veja-se que nos termos do art. 10 da IN-TCU 63/2010, são considerados responsáveis pela gestão da Unidade Prestadora de Contas (UPC) os titulares e seus substitutos que desempenharem as seguintes naturezas de responsabilidade: I. dirigente máximo; II. membro de diretoria ou ocupante de cargo de direção no nível de hierarquia imediatamente inferior e sucessivo; e III. membro de órgão colegiado que seja responsável por ato de gestão que possa causar impacto na economicidade, eficiência e eficácia da gestão da unidade.
8. Todavia, desde a Decisão Normativa do exercício de 2018 (DN-TCU 170/2018, art. 6º, § 3º) , as Unidades Prestadoras de Contas ficaram dispensadas de informar os membros de órgão colegiado no sistema e-Contas, devendo, entretanto, manter e disponibilizar, quando solicitado, cadastro informatizado com as informações desses responsáveis.
9. Além disso, quanto aos gestores substitutos, os normativos do Tribunal evoluíram para atualmente dispor que devem compor o rol de responsáveis apenas os titulares (art. 6º da atual DN-TCU 178/2019) .
10. Ou seja, hodiernamente, tratando-se de Universidades, o rol de responsáveis em processos de contas deve conter apenas os ocupantes titulares dos cargos de Reitor, Vice-reitor e Pró-reitores, que são os dirigentes de nível estratégico e que devem ter suas gestões avaliadas de forma ampla.
11. Assim, gestores substitutos, de nível intermediário (diretores de campi, superintendentes, prefeitos universitários, e outros) e Conselheiros não devem a priori constar no rol de responsáveis.
12. Tal diretriz alinha-se com os fins principais do processo de prestação de contas, consubstanciados na avaliação da alta gestão quanto ao alcance dos objetivos estratégicos e dos resultados finalísticos, de modo a induzir que as áreas de coordenação e supervisão aprimorem o funcionamento global das instituições, e está de acordo com o Voto do ministro Marcos Bemquerer Costa no Acórdão 8797/2016-TCU-Segunda Câmara, nestes termos (grifos inseridos) :
Começo pela definição do rol de responsáveis. De acordo com o art. 10 da Instrução Normativa TCU 63, de 1º de setembro de 2010, serão considerados responsáveis pela gestão os titulares e seus substitutos que desempenharem, durante o período a que se referirem as contas, as responsabilidades de: i) dirigente máximo da unidade jurisdicionada; ii) membro de diretoria ou ocupante de cargo de direção no nível de hierarquia imediatamente inferior e sucessivo ao do dirigente de que trata o inciso anterior, com base na estrutura de cargos aprovada para a unidade jurisdicionada; e iii) membro de órgão colegiado que, por definição legal, regimental ou estatutária, seja responsável por ato de gestão que possa causar impacto na economicidade, eficiência e eficácia da gestão da unidade.
Ainda de acordo com o mesmo normativo, § 2º do art. 11, em se tratando de processo sob a forma consolidada, como no presente caso, o rol deve abranger somente os responsáveis da unidade jurisdicionada consolidadora. Dessa maneira, ainda que as contas da Universidade Federal da Paraíba consolidem as informações sobre a gestão do Hospital Universitário Lauro Wanderley, o rol de responsáveis deve se limitar aos gestores da universidade enquadrados no art. 10 da IN TCU 63/2010, de modo que, a princípio, só as contas deles seriam submetidas ao julgamento previsto no art. 16 da Lei 8.443/92.
Contudo, a unidade técnica, pelas razões expostas na peça 284 do TC Processo 027.922/2011-1, optou por incluir todos aqueles detentores dos cargos listados no item 16 do relatório que precede esse voto, quais sejam: reitor, Vice-reitor, pró-reitores, prefeito universitário, dirigentes dos demais campis, diretores da biblioteca e de laboratório. Intentou, assim, englobar todos aqueles cujas atribuições constituem ato de gestão e direção.
No meu entendimento, porém, o rol deve ser composto apenas por aqueles responsáveis definidos pela IN TCU 63/2010: dirigente máximo e ocupante de cargo de direção no nível de hierarquia imediatamente inferior e sucessivo ao do dirigente. Neste processo: reitor, Vice-reitor e pró-reitores, sem prejuízo de incluir aqueles, não relacionados no rol, inicialmente, mas que concorrerem para a ato previsto nas alíneas b, c ou d do inciso III do art. 16 da Lei 8.443/1992, que enseje a responsabilização em conjunto com agente integrante do rol (art. 11, § 2º, da IN TCU 63/2010) .
13. Como consta no Voto acima, este procedimento não impede, quando da efetiva instrução dos autos, a eventual inclusão de outros responsáveis não relacionados, se apurada a ocorrência de ato previsto nas alíneas "b", "c" ou "d" do inciso III do art. 16 da LOTCU c/c a IN-TCU 63/2010, art. 11 e seus parágrafos.
14. Ainda, verificada a prática de ato por responsável não relacionado no rol mas que tenha causado dano ao Erário, esta Unidade Técnica poderá propor a instauração de processo apartado para apuração, nos termos do art. 8º da Lei 8.443/1992 (LOTCU) .
15. Também em relação ao tema do rol de responsáveis, o ministro Bruno Dantas ponderou desta forma no Voto do Acórdão 1878/2017-TCU-Primeira Câmara (grifos inseridos) :
16. De mais a mais, divirjo da proposta da unidade instrutora de julgar as contas de todos os gestores trazidos ao processo além daqueles cujas naturezas de responsabilidade estão discriminadas no art. 10 da Instrução Normativa-TCU 63/2010. Rememoro que, além desses, foram chamados em audiência os ocupantes dos cargos de Diretor Geral do Hospital Universitário e de Secretário de Recursos Humanos da UFCG, posições não enquadradas na citada norma para fins de julgamento de contas.
17.	A esse respeito, cumpre resgatar que nos últimos anos o Tribunal tem buscado reduzir o número de gestores que devem ter contas julgadas. Seguindo o espírito da IN-TCU 63/2010, só devem ser arrolados os integrantes do nível estratégico das unidades jurisdicionadas. Isso não impede que outros sejam carreados aos autos quando verificada irregularidade passível de apenação com multa, porém não devem ter contas julgadas. Nesse sentido se inclina a jurisprudência da Casa:
 (...) 
18.	Ora, em processo de contas anual, os gestores de níveis intermediário e inferior não respondem pela gestão da unidade jurisdicionada como um todo. Na maioria das vezes, são arrolados face a ocorrências pontuais, e apenas sobre essas o Tribunal manifesta-se. Não seria razoável supor que, por fatos isolados e sem uma visão global de sua gestão, fosse possível aplicar chancela de qualquer natureza a suas contas, seja regular, regular com ressalvas ou irregular. 
19.	Veja-se que, quando os gestores de nível estratégico prestam contas na forma do relatório de gestão, o fazem de modo a retratar a administração anual da unidade jurisdicionada (UJ) , em atenção ao mandamento constitucional do art. 70, parágrafo único. No caso dos demais administradores, não há obrigação de tamanha amplitude, tampouco respondem pela UJ. Portanto, os fatos isolados apreciados e eventualmente sancionados pelo Tribunal não podem ser extrapolados para se pressupor irregularidade de toda uma gestão anual de gestor desobrigado a prestar contas ordinárias. 
20.	Adotar postura diversa em processo de contas anual, carreando aos autos diversos gestores não estratégicos, significaria, no limite, retornar à situação anterior vivida pelo Tribunal, quando se despedia esforço hercúleo para instruir e julgar contas de uma multiplicidade de gestores não estratégicos, tão somente por atos pontuais. De certo, este não é o espírito da vigente IN-TCU 63/2010. 
21.	Ressalvo que este entendimento não seria o mesmo em sede de tomada de contas especial, cujo objetivo não é avaliar a gestão, mas buscar ressarcir o erário. Ainda nessa situação, a irregularidade de contas não reflete a gestão, mas certifica um conjunto fático restrito ao apreciado nos autos.
22.	Sobre esse ponto, inevitável reconhecer lacuna nas normas processuais do Tribunal, suprida pela jurisprudência, mas que em certos casos pode acarretar ônus ou chancela indevidos caso se julgue contas de gestores que não devem responder pela gestão nos termos estritos do art. 10 da IN-63/2010.
16. Ainda quanto ao tema, é necessário consignar que no documento informativo sobre o Rol de Responsáveis do sistema e-Contas constam as seguintes orientações (grifos inseridos) :
3. Para as Universidades e Institutos Federais de Educação, Ciência e Tecnologia, o rol de responsáveis dessas instituições deve ser composto pelo (a) Reitor (a) e Vice-Reitor (a) , bem como pelos (as) Pró-Reitores (as) (ou autoridades equivalentes, como Decanos) ;
 (...) 
8. Para fins de elaboração do rol de responsáveis, as unidades prestadoras de contas devem observar o seguinte:
 (...) 
b. observar que os cargos de direção de nível de hierarquia imediatamente inferior ao do dirigente máximo de que trata o inciso II do art. 10 da IN TCU 63/2010 devem ser sucessivos na estrutura de cargos da unidade prestadora da conta; 
	Exemplo: Se o dirigente máximo da UPC for um cargo de nível 5 na estrutura do órgão (DAS-5, FC-5, etc.) e o nível imediatamente inferior (2º nível) for um ocupante de cargo de nível 3 ou inferior (DAS-3, FC-3, etc.) , tendo a previsão de nível 4 na estrutura da UPC, somente o dirigente máximo será arrolado, uma vez que o segundo nível não é sucessivo ao desse dirigente máximo na estrutura do órgão (houve um salto do nível 5 para o 3, neste exemplo) .

c. não considerar os cargos de direção de nível de hierarquia imediatamente inferior ao do dirigente máximo que não sejam responsáveis pelo processo gerencial ou formulação de objetivos estratégicos da unidade prestadora de contas. Ex: Diretores de campi de universidade federal e de instituto de educação ciência e tecnologia. 
d. desconsiderar os órgãos de staff (de apoio, consultoria e assessoria)  para fins de definição do rol de responsáveis;
Nesse contexto, considerando que ainda existem processos de prestação de contas autuados com vasto rol de responsáveis que hodiernamente não seriam arrolados, e levando em conta que tal sistemática não está expressamente prevista em Lei, mas em normativo inferior (Instrução Normativa) que trata de disciplinar, neste caso, o relacionamento entre o Tribunal e seus jurisdicionados (art. 2º, I, da Resolução-TCU 164/2003) , avalia-se que doravante cabe adotar, para apreciação das contas, a mens legis atual.
17. Ou seja, o que ora se propõe é que na apreciação de processos de contas, ainda que autuados na vigência de outras Instruções ou Decisões Normativas, o rol de responsáveis seja atualizado nos termos das hoje vigentes IN-TCU 63/2010 e DN-TCU 178/2019, que exigem o arrolamento, no caso das Universidades, apenas do dirigente máximo (Reitor) e dos ocupantes de cargo de direção no nível de hierarquia imediatamente inferior e sucessivo (Vice-reitor e Pró-reitores) , todos na condição de titulares.
18. Desta forma, repete-se, gestores substitutos, de nível intermediário (diretores de campi, superintendentes, prefeitos universitários, e outros) e Conselheiros da UFPR não devem a priori constar no rol de responsáveis, sem prejuízo de eventual inclusão quando da instrução dos autos.
19. Assim, neste presente processo específico, devem ser mantidos como responsáveis os seguintes gestores, com base nas informações de peça 1, p. 4-12: Carlos Augusto Moreira Junior (CPF XXX.164.169-XX) , Reitor; Márcia Helena Mendonça (CPF XXX.528.579-XX) , Vice-reitora e Pró-reitora de Recursos Humanos e Assuntos Estudantis (1/1 a 9/5/2006) ; Vilson Kachel (CPF XXX.259.209-XX) , Pró-reitor de Recursos Humanos e Assuntos Estudantis (1/1 a 1/5/2006) ; Carlos Alberto Pereira do Rosário (CPF XXX.854.529-XX) , Pró-reitor de Recursos Humanos e Assuntos Estudantis (11/8 a 31/12/2006) ; Hamilton Costa Junior (CPF XXX.489.909-XX) , Pró-reitor de Administração (1/1 a 1/5/2006) ; Ivan Deconto (CPF XXX.824.529-XX) , Pró-reitor de Administração (28/4 a 31/12/2006) ; Valdo José Cavallet (CPF XXX.797.119-XX) , Pró-reitor de Graduação (1/1 a 27/4/2016) ; Rosana de Albuquerque Sá Brito (CPF XXX.667.499-XX) , Pró-reitora de Graduação (28/4 a 31/12/2006) ; Nivaldo Eduardo Rizzi (CPF XXX.706.879-XX) , Pró-reitor de Pesquisa e Pós-Graduação (1/1 a 27/4/2006) ; Maria Benigna Martinellí de Oliveira (CPF XXX.106.879-XX) , Pró-reitora de Pesquisa e Pós-Graduação (27/4 a 31/12/2006) ; Zaki Akel Sobrinho (CPF XXX.063.759-XX) , Pró-reitor de Planejamento, Orçamento e Finanças (1/1 a 27/4/2006) ; Blenio Cezar Severo Peixe (CPF XXX.766.170-XX) , Pró-reitor de Planejamento, Orçamento e Finanças (26/4 a 31/12/2006) ; Rita de Cássia Lopes Fiakofski (CPF XXX.327.999-XX) , Pró-reitora de Extensão e Cultura (1/1 a 1/5/2006) ; e Sandra Regina Kirchner Guimarães (CPF XXX.530.099-XX) , Pró-reitora de Extensão e Cultura (28/4 a 31/12/2006) . 
20. Esta proposta preliminar que submete-se à consideração do Exmo. Sr. Ministro-relator é de especial relevância, considerando o que segue.
IV
21. Delimitado o rol de responsáveis desta prestação de contas, é preciso avaliar se os processos que deram azo ao sobrestamento destes autos ainda são motivos suficientes para o seu não prosseguimento.
22. Conforme a instrução de peça 81, a então Secex-PR havia proposto o sobrestamento dos autos, o que foi acatado no Acórdão 3580/2013-TCU-Plenário (peça 84) nos seguintes termos:
' (...) ordenar o sobrestamento do julgamento das contas a seguir relacionadas, até decisão final dos TCs Processo 011.178/2007-4, Processo 024.962/2010-4, Processo 014.106/2012-4, Processo 009.368/2013-2 e Processo 021.208/2009-5, bem como a juntada de cópia da instrução contida à peça 81 destes autos aos TCs Processo 006.138/2006-0, Processo 013.949/2007-5 e Processo 021.340/2006-3, com vista a subsidiar proposta de apensamento às Contas da UFPR, exercício 2006 (TC Processo 020.319/2007-3) '
23. Atualmente, a situação dos referidos processos é a que segue.
TC Processo 011.178/2007-4
24. Trata-se de Tomada de Contas Especial decorrente do Acórdão 301/2008-TCU-Plenário, sobre acumulação de cargos por servidores da Universidade Federal do Paraná.
25. Na sua instrução de mérito (peça 33 da TCE) , a então Secex-PR havia proposto a irregularidade de vários gestores da UFPR (Reitor, Pró-reitores, Diretores e servidores) . 
26. Todavia, conforme o Acórdão 3332/2014-TCU-Segunda Câmara (peça 38 da TCE) e seu Voto (peça 36) , apenas os responsáveis Vilson Kachel (Pró-Reitor de Recursos Humanos e Assuntos Estudantis) , Laryssa Martins Born (Diretora do Departamento de Administração de Pessoal) , Luiz Alberto Machado (Diretor do Setor de Ciências Jurídicas) e Maria Josefina Clock (Chefe da Coordenação de Formação e Desenvolvimento do Acervo da Biblioteca Central) tiveram contas julgadas irregulares e aplicação de multa.
27. A TCE está encerrada atualmente.
TC Processo 024.962/2010-4
28. Trata-se de Tomada de Contas Especial convertida a partir de processo de representação, por força do Acórdão 4820/2010-TCU-Segunda Câmara, relacionada com o Convênios 713/2005 e 732/2006, celebrados entre a Universidade Federal do Paraná (UFPR) e a Fundação da Universidade Federal do Paraná para o Desenvolvimento da Ciência, da Tecnologia e da Cultura (Funpar) , ambos com o objetivo de realizar cursos de capacitação em gestão cooperativa.
29. Conforme o Acórdão 6105/2013-TCU-Segunda Câmara, foram julgadas irregulares as contas dos Srs. Carlos Augusto Moreira Júnior (Reitor) , Alípio Santos Leal Neto, Diretor do Setor de Ensino Médio e Tecnológico (Diretor da Escola Técnica da UFPR) , e Zita Castro Machado, com condenação em débito e aplicação de multa.
30. Atualmente a TCE está aguardando encerramento na SecexTCE.
TC Processo 014.106/2012-4
31. Este processo foi encerrado em 29/3/2019. Tratava-se de Tomada de Contas Especial instaurada para apurar eventuais prejuízos decorrentes da utilização do CED/UFPR para projetos de atividades de academia, aquáticas e desportivas, com arrecadação de matrículas e mensalidades dos inscritos, sem que tais recursos tenham transitado pelo Caixa da universidade.
32. Consoante o Acórdão 1638/2019-TCU-Primeira Câmara, foi determinado que a TCE fosse arquivada sem julgamento de mérito, ante a ausência de pressupostos de constituição e desenvolvimento válido e regular.
TC Processo 009.368/2013-2
33. Tratava-se de Representação instaurada a partir do Acórdão 736/2013-TCU-Segunda Câmara (TC Processo 029.472/2010-5) , a partir de notícia de irregularidades ocorridas na UFPR e relacionadas com a oferta de cursos profissionalizantes técnicos pela Escola Técnica da UFPR (ETUFPR) , mediante contratos firmados com a Fundação de Apoio da UFPR (Funpar) e diversas entidades privadas.
34. Conforme o Acórdão 3390/2014-TCU-Segunda Câmara, a Representação foi convertida na Tomada de Contas Especial TC Processo 028.478/2014-2, cujo assunto é "a contratação da Associação dos Massoterapeutas do Brasil/Massagistas - AMBM, por meio do "Convênio" 373/2003 (no valor de R$ 43.200,00) e do Convênio 532/2007 (R$ 72.000,00) ".
35. Em 2/2018, a então Secex-PR promoveu a instrução de mérito (peça 153 da TCE) , propondo, no que ora interessa:
35.1. julgar irregulares as contas de Carlos Augusto Moreira Júnior, ex-Reitor da UFPR, Alípio Santos Leal Neto, ex-Diretor da Escola Técnica da UFPR, Ivo Brand, ex-Diretor Superintendente da Funpar, Pedro José Steiner Neto, ex-Diretor de Programas da Funpar, Lúcia Regina Assumpção Montanhini, ex-Diretora Superintendente da Funpar, Paulo Afonso Bracarense Costa, ex-Diretor Superintendente da Funpar, Hélio Hipólito Simiema, ex-Diretor de Programas da Funpar e da Associação dos Massoterapeutas do Brasil Massagistas.
35.2. condenar os responsáveis acima nomeados a recolher solidariamente, aos cofres da Universidade Federal do Paraná, as quantias abaixo especificadas (grifos inseridos) :
a) Convênio 373/2003 - Curso Técnico de Massoterapia 
Vigência: 1º/10/2003 a 1º/10/2006 (36 meses) 
Valor histórico: R$ 43.200,00 (36 meses x 8 alunos x R$ 150,00)   
Termo inicial: 1º/10/2006 
Responsáveis solidários: Carlos Augusto Moreira Júnior; Alípio Santos Leal Neto; Ivo Brand; Pedro José Steiner Neto; Lúcia Regina Assumpção Montanhini; e Associação dos Massoterapeutas do Brasil Massagistas - AMBM; 
b) Convênio 532/2007 - Curso de Complementação em Massoterapia       
Vigência: 10/3/2007 a 10/3/2012 (60 meses)      
Valor histórico: R$ 72.000,00  (60 meses x 8 alunos x R$ 150,00)         
Termo inicial: 10/3/2012  
Responsáveis solidários: Carlos Augusto Moreira Júnior; Alípio Santos Leal Neto; Paulo Afonso Bracarense Costa; e Hélio Hipólito Simiema.
36. Como se observa, o Convênio 532/2007 não se refere ao exercício das contas em exame.
37. Já o convênio 373/2003 foi apenas parcialmente executado no ano de 2006, inferindo-se, pelo cálculo apresentado (cada mês com o valor de R$ 1.200,00) , que teria tido no exercício o montante de R$ 10.800,00.
38. Assim, pela baixa materialidade envolvida e também porque, ao cabo, o processo que deu azo ao sobrestamento foi a representação TC Processo 009.368/2013-2, e não a TCE TC Processo 028.478/2014-2, pendente de julgamento, acredita-se que esta prestação de contas pode ter prosseguimento.
39. Ademais, dos responsáveis na TCE, apenas os srs. Carlos Augusto Moreira Júnior e Alípio Santos Leal Neto, constam originariamente arrolados nesta prestação de contas.
40. E, como antes tratado, se avalia que ocupantes de cargos de nível intermediário, como o do sr. Alípio, não devem constar como responsáveis a priori nestas contas. 
41. Nessa cognição, qualquer que seja o resultado do julgamento da TCE Processo 028.478/2014-2 em relação ao sr. Alípio, não haverá impactos nesta prestação de contas, posto que o Diretor da Escola Técnica será excluído da relação processual nestes autos, caso, evidentemente, haja concordância por parte do ministro-relator quanto às propostas desta Secretaria.
42. Por outro lado, se quando da instrução destas contas for verificada situação prevista na LOTCU, no RITCU e na DN-TCU 63/2010, outros responsáveis poderão ser arrolados e julgados.
43. Ou seja, avalia-se que esta prestação de contas poderá ser reexaminada, independentemente do trânsito em julgado da TCE, o que poderá se estender por razoável prazo - cabendo rememorar que na dicção do atual Regimento Interno do TCU, a decisão definitiva em processo de contas não é fato impeditivo da aplicação de multa ou imposição de débitos em outros processos, salvo se a matéria for examinada de forma expressa e conclusiva.
44. Mais ainda: caso na instrução de mérito destas contas se avalie como adequado que se sobreste as contas do sr. Carlos Augusto Moreira Junior em razão da TCE, será possível realizar o julgamento dos demais responsáveis, proporcionando uma atuação mais tempestiva por parte do Tribunal.
TC Processo 021.208/2009-5
45. Também trata-se de TCE convertida a partir de Representação (TC Processo 026.921/2008-0) .
46. Em instrução da Unidade Técnica originária (peça 176 da TCE) foi proposto julgar irregular as contas especiais dos responsáveis Instituto Tecnológico de Desenvolvimento Educacional, Marco Aurélio Paterno, Presidente do ITDE, Carlos Augusto Moreira Junior, Reitor da UFPR, e Alípio Santos Leal Neto, Diretor da Escola Técnica da UFPR, condenando-os ao débito solidário de R$ 8.421.464,28, atualizado a partir de 18/6/2004, com aplicação de multas.
47. Todavia, pelo Acórdão 12511/2019-TCU-Segunda Câmara foi determinada nova análise de documentos que foram apresentados - o que será realizado pela SecexTCE.
48. Apesar de ainda pendente de julgamento, tanto como no caso da TCE anterior, se avalia que é possível e adequado dar prosseguimento à instrução de mérito desta prestação de contas, posto que o impacto das duas TCEs no julgamento deve ser avaliado em instrução aprofundada, que deverá considerar a possibilidade de levar à apreciação pelo Tribunal a gestão de todos os demais arrolados, sobrestando-se, se for o caso, apenas as contas dos gestores envolvidos em outros processos. 
V
49. Diante do exposto, avalia-se como adequado submeter este processo à consideração do Exmo. Sr. Ministro-Relator com as seguintes propostas:
49.1. autorizar o levantamento do sobrestamento deste processo e o consequente prosseguimento de sua instrução;
49.2. com fundamento nas ora vigentes IN-TCU 63/2010 e DN-TCU 178/2019, anuir com a proposta desta SecexEducação de arrolar como responsáveis a priori nesta prestação de contas tão somente os dirigentes de nível estratégico da Universidade, a saber, o Reitor, o Vice-reitor e os Pró-reitores, sem prejuízo de incluir outros não relacionados inicialmente, nos termos da Lei 8.443/1992.
50. Por fim, consigna-se que quando da instrução deste processo, as condutas dos responsáveis em todos os citados processos serão analisadas para fins de avaliar-se o impacto em relação à gestão no exercício das contas".
10.	Ato contínuo, a SecexEducação lavrou a instrução de mérito abaixo transcrita (peça 92) , a qual contou com a anuência do escalão dirigente da unidade técnica (peça 93) :
"INTRODUÇÃO
1.	Cuidam os autos de processo de contas anuais da Universidade Federal do Paraná (UFPR) , relativo ao exercício de 2006. 
2.	O processo de contas foi organizado de forma individual, conforme classificação constante do art. 7º da então vigente Instrução Normativa-TCU 47/2004, art. 7º, inc. II, com a redação dada pela Instrução Normativa-TCU 54/2007. 
3.	O Relatório de Gestão da Universidade encontra-se disponível nos autos (peça 1, p. 13-83, e peça 2, p. 1-38) .
HISTÓRICO
4.	A Auditoria Interna da Universidade declarou a conformidade da composição do processo, inclusive da lista de servidores que não apresentaram a cópia da declaração de bens e rendas (peça 2, p. 50 e 140-147; peça 67, p. 15) , informou que os registros contábeis da UFPR atendem às definições da Lei 4.320/1964 e são efetuados de acordo com o Plano de Contas Único da União, por meio do Siafi, bem como opinou que a prestação de contas está em condições de ser submetida ao Conselho de Curadores para apreciação e aprovação (vide relatório na peça 2, p. 65-92, e peça 3, p. 1-7, e a primeira instrução tribunalícia dos autos na peça 21, p. 3-73, e peça 22, p. 1-8) .
5.	O Conselho de Curadores da instituição, na forma de seu regimento, manifestou-se no sentido da aprovação das presentes contas (vide peça 3, p. 24-27, e peça 4, p. 3-4) .
6.	A Controladoria-Geral da União (CGU) apontou as seguintes situações, com base no seu Relatório de Auditoria de Avaliação da Gestão 189707, de 15/6/2007 (peça 4, p. 15-53, com anexos na peça 4, p. 54-78, e peça 5, p. 1-57) :
a) Blenio Cezar Severo Peixe, Carlos Augusto Moreira Júnior, Zaki Akel Sobrinho e Júlio Cezar Martins, CPF XXX.997.397-XX, Diretor do Departamento de Contabilidade e Finanças (peça 1, p. 8) , são responsáveis pela ressalva 3.2.2.1 'inconsistências quanto à adequação das despesas com a ação orçamentária respectiva' sem base legal pois, com minoritárias exceções, não obstante as justificativas da UFPR sobre os achados desta espécie, a CGU entendeu que, nesses casos, a utilização dos recursos não se enquadra nas especificidades previstas para as respectivas ações orçamentárias a que os recursos estavam vinculados (peça 4, p. 66-71, e peça 19, p. 108-113) ;
b) Zaki Akel Sobrinho é responsável pela ressalva 4.1.1.1 'utilização de suprimento de fundos para o pagamento de despesas de alimentação e hospedagem dos alunos de pós-graduação participantes de cursos, congressos e atividades afins (exercício de 2005) ', quando o correto teria sido usar licitações regulares como regra, e tais suprimentos como exceções eventuais, observando o disposto no art. 45 do Decreto 93.872/1986 (peça 4, p. 71-74, com alteração na peça 19, p. 113-118) ; 
c) Maria Benigna Martinelli de Oliveira é responsável pela ressalva 4.1.2.2 'realização de saques em Cartões de Pagamento do Governo Federal (CPGF) para pagamento de despesas de alimentação e hospedagem dos alunos de pós-graduação e alunos bolsistas de programas de extensão universitária, participantes de cursos, congressos e atividades afins', quando o correto teria sido usar licitações regulares como regra, e tais cartões como exceções eventuais, nos termos do disposto nos arts. 68 e 69 da Lei 4.320/1964, no art. 2° do Decreto 5.355/2005 e suas alterações, e no art. 45 do Decreto 93.872/1986 (peça 4, p. 75-78, com alteração na peça 19, p. 118-122) ;
d) Hamilton Costa Júnior é responsável pela ressalva 5.1.1.2, sobre utilização gratuita de imóveis funcionais por não-servidores, inclusive na 'Fazenda do Canguiri', sem que houvesse a cobrança da taxa de ocupação prevista no art. 2° da Resolução 14/2003 do Conselho de Planejamento e Administração (Coplad) da UFPR, que regulamenta a ocupação de espaços físicos nos imóveis desta UJ; o problema dos servidores dessa universidade já teria uma solução iniciada com a instauração do Processo Processo 021126/2007-24 em maio de 2007, em fase de avaliações dos imóveis, para regularizar as ocupações, por tratar-se de necessidades do Centro de Estações Experimentais; o problema dos não servidores dessa universidade já teria uma solução sendo iniciada com um processo licitatório que faria uma terceirização adequada de atividades rurais antes exercidas por ocupantes de cargos atualmente extintos (peça 5, p. 9-11, com alteração na peça 19, p. 130-133) ;
e) Hamilton Costa Júnior é responsável pela ressalva 5.1.1.3, relativa à ocupação gratuita de terreno da UFPR pela Associação dos Servidores da Universidade Federal do Paraná (Assufepar) , contrariando o disposto no Decreto 99.509/1990, art. 1º, uma vez que o instrumento dessa cessão, o Termo de permissão 01/1994, é posterior ao referido decreto (peça 5, p. 11-12, com alteração na peça 19, p. 133-135) ;
f) Carlos Alberto Pereira do Rosário e Márcia Helena Mendonça são responsáveis pela ressalva 6.1.2.1 'ausência de cadastramento no Sisac e encaminhamento para análise da CGU-Regional/PR de atos de admissão, aposentadoria e instituição de pensão de servidores', contrariando o disposto no art. 8º da IN-TCU 44/2002, que prevê o prazo de sessenta dias para UJ encaminhar tais atos à Unidade de Controle Interno (peça 5, p. 12-14, e peça 19, p. 135-138) ;
g) Carlos Alberto Pereira do Rosário, Carlos Augusto Moreira Júnior e Márcia Helena Mendonça são responsáveis pela ressalva 6.1.3.1 cessão de servidores a governo estadual e a prefeitura municipal com ônus para o órgão cedente, contrariando o disposto no Decreto 4.050/2001, art. 4°, caput e § 1º (peça 19, p. 138-141) ;
h) Carlos Alberto Pereira do Rosário e Márcia Helena Mendonça são responsáveis pela ressalva 6.2.1.2, sobre falta de celeridade na adoção de medidas corretivas quanto ao pagamento indevido da vantagem pessoal do artigo 12, da Lei 8.270/1991 (peça 19, p. 145-148) ;
i) Carlos Alberto Pereira do Rosário e Márcia Helena Mendonça são responsáveis pela ressalva 6.2.1.3, sobre pagamento indevido de vantagem pessoal fundamentada no § 5º, do art. 12, da Lei 8.270/1991 (peça 19, p. 148-153) ;
j) Carlos Alberto Pereira do Rosário e Márcia Helena Mendonça são responsáveis pela ressalva 6.3.1.1, sobre três pagamentos indevidos da VPNI do art. 5° do Decreto 95.689/1988, restando posteriormente um suspenso em maio de 2007 por falta de amparo em decisão judicial com eficácia, e dois perdurando durante fase de recurso judicial, por recomendação da Procuradoria Federal na UFPR (peça 19, p. 153-155) ;
k) Nivaldo Eduardo Rizzi e Márcia Helena Mendonça, na condição de Diretora do Setor de Ciências Biológicas de 1º/1 a 27/4/2006, são responsáveis pela ressalva 6.3.2.2 'pagamento antecipado de passagens rodoviárias emitidas no exercício de 2005, cujos deslocamentos não ocorreram efetivamente em 2006', associada a potencial dano ao erário no valor original de R$ 4.812,45 (ano 2006, ref. à soma R$ 850,16 + R$ 1.401,54 + R$ 400,44 + R$ 1.714,60 + R$ 445,71. Vide peça 19, p. 155-161, e peça 20, p. 17-22) ; 
l) Carlos Alberto Pereira do Rosário, Carlos Augusto Moreira Júnior e Márcia Helena Mendonça são responsáveis pela ressalva 6.4.1.1 'descumprimento de acórdãos do TCU', que são Acórdão 2235/2005-TCU-Segunda Câmara, Relator Walton Alencar Rodrigues, Acórdão 670/2006-TCU-Segunda Câmara, Relator Walton Alencar Rodrigues, e Acórdão 3573/2006-TCU-Primeira Câmara, Relator Valmir Campelo, depois tratada com abertura de três processos administrativos na UFPR objetivando dar cumprimento a tais decisões desta Corte de Contas (peça 19, p. 161-166) ;
m) Carlos Alberto Pereira do Rosário e Márcia Helena Mendonça são responsáveis pela ressalva 6.4.2.1 'descumprimento de acórdãos do TCU' (peça 19, p. 166-168) ;
n) Carlos Alberto Pereira do Rosário e Márcia Helena Mendonça são responsáveis pela ressalva 6.5.1.1 'professores em regime de dedicação exclusiva e que possuem outro vínculo empregatício', com materialidade de aproximadamente R$ 106.851,12 (peça 19, p. 168-169, e peça 20, p. 1-4) ;
o) Carlos Alberto Pereira do Rosário e Márcia Helena Mendonça são responsáveis pela ressalva 6.5.1.2, sobre descumprimento da ordem de notificação constante do Acórdão 488/2005-TCU-Primeira Câmara, Relator Guilherme Palmeira, relativa ao aparente exercício simultâneo de dois cargos por médico na UFPR e na Justiça Federal, sendo que esta duplicidade foi posteriormente desmentida por este agente (peça 20, p. 4-6) ;
p) Hamilton Costa Júnior e Ivan Deconto são responsáveis pela ressalva 7.1.1.1 'licitação realizada com recurso orçamentário de ação destinada a outra finalidade', contrariando o disposto na Lei 8.666/1993, art. 77, § 2º, inc. III, e art. 55, inc. V, e na Lei 4.320/1964, art. 75, inc. III (peça 20, p. 6-7) ;
q) Hamilton Costa Júnior e Ivan Deconto são responsáveis pela ressalva 7.1.2.1 'abertura de processo de licitação com justificativa incompleta para contratação', por falta de quantificação da demanda de utilização do restaurante universitário licitado (peça 20, p. 8-9) ;
r) Hamilton Costa Júnior e Ivan Deconto são responsáveis pela ressalva 7.2.1.1 'termo do contrato com descrição incorreta da definição do objeto', contrariando o disposto no art. 40, inc. I, e art. 55, inc. I, da Lei 8.666/1993 (peça 20, p. 9-10) ;
s) Hamilton Costa Júnior e Ivan Deconto são responsáveis pela ressalva 7.2.1.2 'publicação intempestiva do resumo do contrato', contrariando o disposto na Lei 8.666/1993, art. 61, parágrafo único (peça 20, p. 10-11) ;
t) Hamilton Costa Júnior e Ivan Deconto são responsáveis pela ressalva 7.2.1.3 'efetivação do contrato sem a definição da necessidade de apresentação de garantia' pois, embora a exigência dessa garantia seja facultada pela lei, a administração deve se pronunciar sobre se a fará ou não (peça 20, p. 11-12) ;
u) Carlos Augusto Moreira Júnior, Nivaldo Eduardo Rizzi, Maria Benigna Martinelli de Oliveira, Hamilton Costa Júnior, Ivan Deconto, e os Diretores de Setores Alipio Santos Leal Neto (CPF XXX.569.589-XX) , Amadeu Bona Filho (CPF XXX.216.579-XX) , Chisato Oka Flori (CPF XXX.175.388-XX) , Jose Borges Neto (CPF XXX.930.709-XX) , Luiz Vamberto De Santana (CPF XXX.124.109-XX) , Maria Tarcisa Silva Bega (CPF XXX.115.809-XX) , Rogerio Andrade Mulinari (CPF XXX.006.459-XX) , Silvia Helena Soares Schwab (CPF XXX.467.579-XX) , Silvio Rogerio Correia De Freitas (CPF 072.241.419.68) e Zaki Akel Sobrinho são responsáveis pela ressalva 7.2.2.1 'não adoção de medidas corretivas em relação às irregularidades apontadas em auditorias anteriores', dos exercícios de 2004 e 2005, sobre ausência de planejamento de compras, com indícios de favorecimento a alguns fornecedores (peça 5, p. 49-54) ;
v) Hamilton Costa Júnior e Ivan Deconto são responsáveis pela ressalva 7.2.3.1 'realização de ajuste contratual sem demonstrativo da viabilidade dos preços de serviços adicionais', com valor acrescentado de R$ 35.855,36, sem evidência de sobrepreço ('superfaturamento', no original) , e contrariando o disposto no art. 7º, § 2º, inc. II e art. 48, inc. II, da Lei 8.666/1993 (peça 5, p. 54-55) .
7.	Com base nesse relatório, a CGU propôs, por meio do seu correspondente Certificado de Auditoria (peça 5, p. 58-64) :
a) que fossem julgadas regulares com ressalvas as contas de Blenio Cezar Severo Peixe (CPF XXX.766.170-XX) , Carlos Alberto Pereira do Rosário (CPF XXX.854.529-XX) , Carlos Augusto Moreira Júnior (CPF XXX.164.169-XX) , Chisato Oka Fiori (CPF XXX.175.388-XX) , Hamilton Costa Júnior (CPF XXX.489.909-XX) , Ivan Deconto (CPF XXX.824.529-XX) , Júlio Cezar Martins (CPF XXX.997.397-XX) , Márcia Helena Mendonça (CPF XXX.528.579-XX) , Maria Benigna Martinelli de Oliveira (CPF XXX.106.879-XX) , Nivaldo Eduardo Rizzi (CPF XXX.706.879-XX) , Rogerio Andrade Mulinari (CPF XXX.006.459-XX) , Silvia Helena Soares Schwab (CPF XXX.467.579-XX) e Zaki Akel Sobrinho (CPF XXX.063.759-XX) ;
b) e que fossem julgadas regulares as contas dos demais responsáveis arrolados, sendo eles então, por exclusão lógica, Alipio Santos Leal Neto (CPF XXX.569.589-XX) , Amadeu Bona Filho (CPF XXX.216.579-XX) , José Borges Neto (CPF XXX.930.709-XX) , Luiz Vamberto de Santana (CPF XXX.124.109-XX) , Maria Tarcisa Silva Bega (CPF XXX.115.809-XX) e Silvio Rogério Correia de Freitas (CPF 072.241.419.68) .
8.	O Parecer do Dirigente do Controle Interno acolheu este posicionamento (peça 5, p. 65) . O correspondente pronunciamento ministerial atestou conhecimento de ambos documentos (peça 5, p. 66) .
9.	A CGU/PR também examinou justificativas apresentadas extemporaneamente pela UFPR, alterou seu relatório mas manteve inalterado seu aludido certificado de auditoria (Nota Técnica 423/2009-CGU-Regional/PR/CGU-PR, de 29/2/2008, peça 19, p. 101-169, e considerável peça 20, p. 1-12) .
10.	Em 20/8/2008, o Exmo. Sr. Ministro Relator Aroldo Cedraz determinou as audiências sugeridas pela Secex-PR, bem como diligência para que a UFPR apresentasse a este Tribunal, em até trinta dias, informação circunstanciada e documentos que comprovassem o cumprimento integral do Acórdão 3662/2007-TCU-Primeira Câmara, Relator Marcos Vinicios Vilaça, e do Acórdão 1488/2007-TCU-Plenário, Relator Guilherme Palmeira (vide peça 21, p. 3-73, peça 22, p. 1-9) .
11. Em 4/6/2009, o processo recebeu detalhada instrução de mérito da lavra do AUFC Antonio Carlos de Souza (peça 28, p. 55-82, e peça 29, p. 1-9) , que sugeriu basicamente o seguinte, além de determinações e recomendações, ora reproduzido com ajustes formais:
163.	Considerando o exposto, proponho o seguinte: 
163.1. rejeitar as justificativas relacionadas com os fatos apontados abaixo e julgar irregulares as contas dos seguintes gestores:
a) Sr. Carlos Augusto Moreira Junior, CPF XXX.164.169-XX, ex-Reitor, aplicando a multa prevista no art. 58, inciso II e § 1°, da Lei 8.443/1992, em razão do seguinte:
- descumprimento das determinações do item 9.3 do Acórdão 1488/2007-TCU-Plenário, Relator Guilherme Palmeira, assim como das letras 'a', 'b', 'c', 'f' e 'g' do item 1.1 do Acórdão 3662/2007-TCU-Primeira Câmara, Relator Marcos Vinicios Vilaça;
- tolerância à inexecução parcial do Contrato 25/2006, por parte da Funpar, que não fez prova do efetivo pagamento da remuneração devida aos instrutores do Programa PROEP, destinados à execução do Projeto Escola de Fábrica nem forneceu aos alunos o respectivo material didático;
- omissão do dever de fiscalizar a atuação do Departamento de Serviços Gerais que não exerceu controle adequado sobre a emissão dos bilhetes de passagens listados no item 80 acima, os quais não receberam a destinação de uso prevista nem foram devolvidas à Universidade, com o agravante de que, mesmo depois de ter sido formalmente alertado pela CGU (conforme o Relatório de Auditoria 189707, de 15/6/2007) deixou de providenciar a abertura de procedimento administrativo para apurar responsabilidades e exigir a devolução dos recursos;
- descumprimento parcial das determinações do TCU em relação aos servidores matrículas 0343466 e 0339877 (Acórdão 2235/2005-TCU-Segunda Câmara, Relator Walton Alencar Rodrigues) ; 0339213 (Acórdão 670/2006-TCU-Segunda Câmara, Relator Walton Alencar Rodrigues) ; 0343466, 0339877, 0339213, 0343157, 0339945, 0343335, 0339732 e 0344156 (Acórdão 3573/2006-TCU-Primeira Câmara, Relator Valmir Campelo) ; 0339088 (Acórdão 2219/2006-TCU-Primeira Câmara, Relator Guilherme Palmeira) e 1365930 (Acórdão 488/2005-TCU-Primeira Câmara, Relator Guilherme Palmeira) ;
b) Sr. Nivaldo Eduardo Rizzi, CPF XXX.706.879-XX, Pró-Reitor de Pesquisa e Pós-Graduação, aplicando a multa prevista no art. 58, inciso II, da Lei 8.443/1992, em razão da omissão do dever de fiscalizar a utilização de bilhetes de passagens listados no item 80 acima, os quais não receberam a destinação de uso prevista nem foram devolvidos à Universidade, com o agravante de que, mesmo depois de ter sido formalmente alertado pela CGU deixou de providenciar a abertura de procedimento administrativo para apurar responsabilidades e exigir a devolução dos recursos à Universidade;
c) Sr. Vilson Kachel, CPF XXX.259.209-XX, Pró-Reitor de Recursos Humanos e Assuntos Estudantis:
- aplicando a multa prevista no art. 58, inciso II, da Lei 8.443/1992, em razão da omissão do dever de fiscalizar a utilização de bilhetes de passagens (...) , os quais não receberam a destinação de uso prevista nem foram devolvidas à Universidade;
- aplicando a multa prevista no art. 58, § 1°, da Lei 8.443/1992, em virtude do descumprimento parcial das determinações do TCU em relação aos servidores matrículas 0343466 e 0339877 (Acórdão 2235/2005-TCU-Segunda Câmara, Relator Walton Alencar Rodrigues) ; 0339213 (Acórdão 670/2006-TCU-Segunda Câmara, Relator Walton Alencar Rodrigues) ; 0343466, 0339877, 0339213, 0343157, 0339945, 0343335, 0339732 e 0344156 (Acórdão 3573/2006-TCU-Primeira Câmara, Relator Valmir Campelo) ; 0339088 (Acórdão 2219/2006-TCU-Primeira Câmara, Relator Guilherme Palmeira) e 1365930 (Acórdão 488/2005-TCU-Primeira Câmara, Relator Guilherme Palmeira) ;
d) Sr. Carlos Alberto Pereira do Rosário, CPF XXX.854.529-XX, Pró-Reitor de Recursos Humanos e Assuntos Estudantis, aplicando a multa prevista no art. 58, § 1°, da Lei 8.443/1992, em virtude do descumprimento parcial das determinações do TCU em relação aos servidores matrículas 0343466 e 0339877 (Acórdão 2235/2005-TCU-Segunda Câmara, Relator Walton Alencar Rodrigues,) ; 0339213 (Acórdão 670/2006-TCU-Segunda Câmara, Relator Walton Alencar Rodrigues) ; 0343466, 0339877, 0339213, 0343157, 0339945, 0343335, 0339732 e 0344156 (Acórdão 3573/2006-TCU-Primeira Câmara, Relator Valmir Campelo) ; 0339088 (Acórdão 2219/2006-TCU-Primeira Câmara, Relator Guilherme Palmeira) e 1365930 (Acórdão 488/2005-TCU-Primeira Câmara, Relator Guilherme Palmeira) ;
e) Sra. Laryssa Martins Born, CPF XXX.567.629-XX, Diretora do Departamento de Administração de Pessoal, aplicando a multa prevista no art. 58, inciso II, da Lei 8.443/1992, em razão da omissão do dever de fiscalizar a utilização de bilhetes de passagens listadas no item 80 acima, os quais não receberam a destinação de uso prevista nem foram devolvidas à Universidade;
f) Sra. Mércia Freire Rocha Cordeiro Machado, CPF XXX.880.624-XX, Coordenadora do Projeto Escola de Fábrica, aplicando a multa prevista no art. 58, inciso II, da Lei 8.443/1992, em razão da inexecução parcial do Contrato 25/2006, celebrado com a Funpar (não entrega do material didático do módulo básico e não comprovação de remuneração de instrutores) ; 
163.2. acolher as justificativas apresentadas pelos demais gestores e julgar regulares as suas contas;
163.3. aplicar a multa prevista no art. 58, inciso IV, da Lei 8.443/1992, à Sra. Márcia Helena Mendonça, CPF XXX.528.579-XX, Vice-Reitora, no exercício da Reitoria, em razão do desatendimento parcial da diligência realizada por meio do ofício 620/2008-TCU/Secex-PR, de 29/8/2008, vez que deixou (...) de informar quais providências foram adotadas em cumprimento às letras 'a', 'b', 'c', 'f' e 'g' do item 1.1 do Acórdão 3662/2007-TCU-Primeira Câmara, Relator Marcos Vinicios Vilaça, bem como do item 9.3 do Acórdão 1488/2007-TCU-Plenário, Relator Guilherme Palmeira; 
12. Contudo, em 2/2/2010, esta Corte de Contas, considerando outros processos pendentes de apreciação, mas não o já apreciado com o Acórdão 4189/2008-TCU-Segunda Câmara, Relator Aroldo Cedraz, in TC Processo 013.949/2007-5, e mediante o Acórdão 234/2010-TCU-Segunda Câmara, Relator Aroldo Cedraz, acolheu parcialmente pareceres da Direção da Secex/PR e do Ministério Público, e resolveu:
a) sobrestar o 'exame' (julgamento, subentendido pelo contexto da norma aplicável) , das contas dos seguintes responsáveis até que houvesse decisão deste Tribunal relativa aos seguintes respectivos processos:
	Responsável
	Processo Sobrestante

	Carlos Augusto Moreira Júnior (CPF XXX.164.169-XX) 
	Processo 021.340/2006-3

		Processo 011.178/2007-4

		Processo 003.859/2008-0

		Processo 026.921/2008-0

	Alipio Santos Leal Neto (CPF XXX.569.589-XX) 
	Processo 026.921/2008-0

	Carlos Alberto Pereira do Rosário (CPF XXX.854.529-XX) 
	Processo 011.178/2007-4

	Chisato Oka Fiori (CPF XXX.175.388-XX) 
	Processo 003.859/2008-0

	Hamilton Costa Júnior (CPF XXX.489.909-XX) 
	Processo 003.859/2008-0

	Laryssa Martins Bom (CPF XXX.567.629-XX) 
	Processo 011.178/2007-4

	Luiz Alberto Machado (CPF 008.501.449.49) 
	Processo 011.178/2007-4

	Marcia Helena Mendonça (CPF XXX.528.579-XX) 
	Processo 011.178/2007-4

	Silvio Rogério Correia de Freitas (CPF 072.241.419.68) 
	Processo 003.859/2008-0

	Valdo Jose Cavallet (CPF XXX.797.119-XX) 
	Processo 026.921/2008-0

	Vilson Kachel (CPF XXX.259.209-XX) 
	Processo 011.178/2007-4

b) julgar regulares as contas e dar quitação plena no tocante aos demais responsáveis, que são Amadeu Bona Filho (CPF XXX.216.579-XX) , Blênio Cezar Severo Peixe (CPF XXX.766.170-XX) , Cimea Barbato Beviláqua (CPF XXX.963.459-XX) , Ivan Deconto (CPF XXX.824.529-XX) , José Borges Neto (CPF XXX.930.709-XX) , Júlio Cezar Martins (CPF XXX.997.397-XX) , Lilia Maria Bitar Neves (CPF XXX.264.522-XX) , Luiz Vamberto de Santana (CPF XXX.124.109-XX) , Maria Tarcisa Silva Bega (CPF XXX.115.809-XX) , Mércia Freire Rocha Cordeiro Machado (CPF XXX.880.624-XX) , Nivaldo Eduardo Rizzi (CPF XXX.706.879-XX) , Rogerio Andrade Mulinari (CPF XXX.006.459-XX) , Serlei Maria Fischer Ranzi (CPF XXX.540.859-XX) , Silvia Helena Soares Schwab (CPF XXX.467.579-XX) e Zaki Akel Sobrinho (CPF XXX.063.759-XX) (peça 29, p. 25; como exemplo, vide peça 29, p. 26, item 1.2) .
13. Em 10/12/2013, esta Corte de Contas, mediante o Acórdão 3580/2013-TCU-Plenário, Relator Aroldo Cedraz, resolveu basicamente modificar o sobrestamento do julgamento das presentes contas, desta vez até que houvesse decisão final dos TCs Processo 011.178/2007-4, Processo 024.962/2010-4, Processo 014.106/2012-4, Processo 009.368/2013-2 e Processo 021.208/2009-5 (peça 84, p. 1) .
14. Em 17/4/2020, a SecexEducação defendeu que, com base na jurisprudência, o rol de responsáveis em processos de contas anuais, ainda que autuados na vigência de outras Instruções ou Decisões Normativas, seja restrito a cargos-chave da instituição nos termos das então vigentes IN-TCU 63/2010 e DN-TCU 178/2019. Ela também entendeu que os processos sobrestantes não devem mais impedir a continuidade do desenvolvimento processual da matéria tratada nos presentes autos, posto que o impacto de duas TCEs no julgamento deve ser avaliado em instrução aprofundada (peça 87) . 
15. Em 6/5/2020, acolhendo referido pronunciamento de Unidade Técnica, esta Corte de Contas, mediante o Acórdão 1077/2020-TCU-Plenário, Relator Augusto Nardes, resolveu autorizar o levantamento do sobrestamento do presente processo e o consequente prosseguimento do feito, arrolando-se como responsáveis os dirigentes de nível estratégico da UFPR, a saber, o Reitor, o Vice-reitor e os Pró Reitores, sem prejuízo da inclusão de outros não relacionados inicialmente, nos termos da Lei 8.443/1992 (peça 88, p. 1) , ou seja, aqueles que concorrerem para ato previsto nas alíneas 'b', 'c' ou 'd' do inciso III do art. 16 da Lei 8.443/1992, c/c a IN-TCU 63/2010, art. 11 e seus parágrafos, que enseje a responsabilização em conjunto com integrante do aludido rol.
EXAME TÉCNICO
I. Tratamento atual das contas
16. Conforme o voto condutor do Acórdão 2607/2010-TCU-Plenário, Relator Weder de Oliveira, a atuação deste Tribunal deve concorrer, por meio do exame e do julgamento das tomadas e das prestação de contas, para o alcance dos objetivos institucionais e dos resultados das unidades jurisdicionadas, formulando encaminhamentos que possam contribuir para o aperfeiçoamento da gestão pública.
17. Contudo, no presente caso concreto de contas do exercício de 2006, instruídas no mérito em 2009 (peça 28, p. 55-82, e peça 29, p. 1-9) , o julgamento deste processo ficou sobrestado de 2010 a 2020, aguardando o deslinde de processos conexos (itens 11-13 desta instrução) . O transcurso do tempo autoriza deduzir que as situações fática e normativa de 2006 estão bastante modificadas atualmente, o que desaconselha a emissão de determinações e recomendações baseadas no exame dos resultados de uma auditoria de contas realizada há treze anos pela diligente CGU. Nesse contexto, a presente instrução, em complemento às manifestações lavradas nos autos dentro deste Tribunal, enfoca apenas o mérito das contas individuais pendentes de julgamento.
II. Rol de responsáveis
18. Em decorrência do referido Acórdão 1077/2020-TCU-Plenário, Relator Augusto Nardes (item 13 desta instrução) , e da norma então vigente de contas anuais (IN-TCU 63/2010, art. 11 e § 4º, frisos deste servidor) , o rol de responsáveis que ainda não tiveram suas contas julgadas possui os seguintes agentes pré-definidos por seus cargos:
a) Carlos Augusto Moreira Júnior (CPF XXX.164.169-XX) , Reitor (1º/1 a 31/12/2006) ;
b) Márcia Helena Mendonça (CPF XXX.528.579-XX) , Vice-reitora e Pró-Reitora de Recursos Humanos e Assuntos Estudantis (1º/1 a 9/5/2006) ;
c) Vilson Kachel (CPF XXX.259.209-XX) , Pró-Reitor de Recursos Humanos e Assuntos Estudantis de 1º/1 a 1/5/2006;
d) Carlos Alberto Pereira do Rosário (CPF XXX.854.529-XX) , Pró-Reitor de Recursos Humanos e Assuntos Estudantis de 11/8 a 31/12/2006;
e) Hamilton Costa Júnior (CPF XXX.489.909-XX) , Pró-Reitor de Administração de 1º/1 a 1/5/2006;
f) Ivan Deconto (CPF XXX.824.529-XX) , Pró-Reitor de Administração de 28/4 a 31/12/2006;
g) Valdo José Cavallet (CPF XXX.797.119-XX) , Pró-Reitor de Graduação de 1º/1 a 27/4/2016;
h) Rosana de Albuquerque Sá Brito (CPF XXX.667.499-XX) , Pró-Reitora de Graduação de 28/4 a 31/12/2006;
i) Nivaldo Eduardo Rizzi (CPF XXX.706.879-XX) , Pró-Reitor de Pesquisa e Pós-Graduação de 1º/1 a 27/4/2006;
j) Maria Benigna Martinelli de Oliveira (CPF XXX.106.879-XX) , Pró-Reitora de Pesquisa e Pós-Graduação de 27/4 a 31/12/2006;
k) Zaki Akel Sobrinho (CPF XXX.063.759-XX) , Pró-Reitor de Planejamento, Orçamento e Finanças de 1º/1 a 27/4/2006;
l) Blenio Cezar Severo Peixe (CPF XXX.766.170-XX) , Pró-Reitor de Planejamento, Orçamento e Finanças de 26/4 a 21/12/2006;
m) Rita de Cássia Lopes Fiakofski (CPF XXX.327.999-XX) , Pró-Reitora de Extensão e Cultura de 1º/1 a 1/5/2006;
n) Sandra Regina Kirchner Guimarães (CPF XXX.530.099-XX) , Pró-Reitora de Extensão e Cultura de 28/4 a 31/12/2006;
o) Paulo Tetuo Yamamoto (CPF XXX.540.679-XX) , Pró-Reitor de Planejamento, Orçamento e Finanças de 22/12 a 31/12/2006 (vide presente processo, peça 90, e TC Processo 013.949/2007-5, apenso, peça 11, p. 59) .
19. Cabe assinalar que a norma regente da composição das presentes contas exige, entre outros requisitos, a ocorrência de conluio de integrante pré-definido do rol de responsáveis para que haja responsabilização de não integrante dele, pois ela prevê que 'Os órgãos de controle interno podem propor a inclusão de responsáveis não relacionados no rol se verificada a ocorrência de ato previsto nas alíneas 'b', 'c' ou 'd' do inciso III do art. 16 da Lei nº 8.443, de 1992 em conluio com responsável arrolado no rol.' (IN-TCU 63/2010, art. 11 e § 4º, frisos deste servidor) . Os §§ 5º e 6º subsequentes a este referido § 4º não mandam fazer inclusão em rol, mas determinam sim a adoção de outras providências aplicáveis. Em reforço a essa linha de entendimento, norma de 2020, revogadora deste normativo de 2010, preservou esta exigência, posto que só responsabiliza como 'eventual responsável' o 'integrante do rol ou não integrante do rol, mas que tenha agido em conluio com aquele integrante do rol, quando aplicável' (Instrução Normativa 84, de 22 de abril de 2020, art. 21, §3º, inc. II) . No presente caso concreto, como não se detectou conluio expressamente declarado em conexão com as presentes contas, então não há base normativa atualmente vigente para se proceder a essa responsabilização adicional.
III. Contas do exercício anterior
20. O TC Processo 019.262/2006-8 trata das contas da UFPR relativas ao período de 2005. Em 23/06/2020, elas estavam instruídas no mérito pela SecexEducação (peças 46 e 47 daquele TC) e aguardavam o parecer do Douto MP/TCU previsto na Lei 8.443/1992, art. 81, inc. II, para depois serem encaminhadas ao Relator Vital do Rêgo.
IV. Processos conexos
TC Processo 002.931/2006-4 (apensado) 
21. Mediante o Acórdão 1488/2007-TCU-Plenário, Relator Guilherme Palmeira, esta Corte de Contas resolveu o seguinte (peça 4, p. 31-32, desse processo) :
9. Acórdão:
VISTOS, relatados e discutidos estes autos de Representação formulada pela Secretaria de Controle Externo no Estado do Paraná, noticiando possíveis irregularidades ocorridas no âmbito da Universidade Federal do Paraná, relativamente à relação com a Associação Alírio Pfiffer e a Organização Não Governamental 'Em Ação'.
ACORDAM os Ministros do Tribunal de Contas da União, reunidos em Sessão Plenária, ante as razões expostas pelo Relator, em:
9.1. conhecer da presente Representação, por preencher os requisitos de admissibilidade previstos nos arts. 237, inciso VI, c/c o art. 235 do Regimento Interno do TCU, para, no mérito, considerá-la procedente;
9.2. acolher parcialmente as razões de justificativa oferecidas pelos Srs. Carlos Augusto Moreira Júnior, Reitor da Universidade Federal do Paraná, Giovanni Lodo, Diretor-Geral do Hospital de Clinicas da UFPR, e Rita de Cássia Lopes, ex-Pró-Reitora de Extensão e Cultura da UFPR;
9.3. determinar à Universidade Federal do Paraná - UFPR que:
9.3.1. caso deseje manter a parceria com a Associação Alírio Pfiffer, celebre convênio ou instrumento similar com aquela Entidade, de forma a regularizar a atuação da referida na obtenção de doações e realização de eventos para a arrecadação de recursos para o Serviço de Transplante de Medula Óssea do Hospital de Clínicas, além de outros expedientes, em que estejam [previstas] as seguintes obrigações:
9.3.1.1. planejamento das atividades a serem realizadas no exercício, submetido à aprovação da UFPR;
9.3.1.2. realização de fiscalização periódica da Associação, pelo setor de auditoria interna da UFPR, no tocante aos recursos afetos à universidade;
9.3.1.3. apresentação pela Associação de prestação de contas periódica, que deve ser submetida à auditoria interna, ao Diretor-Geral do Hospital de Clínicas e ao Reitor da UFPR;
9.3.1.4. previsão da movimentação dos recursos arrecadados em conta-corrente específica, cujos extratos bancários devem ser anexados à prestação de contas;
9.3.2. efetue alterações no Convênio celebrado com a ONG 'Em Ação', de modo a adequar o instrumento ao disposto na legislação em vigor, mormente a IN STN n.º 01/1997, em especial a inclusão de cláusulas com as seguintes previsões:
9.3.2.1. movimentação dos recursos arrecadados em conta-corrente específica, cujos extratos bancários devem ser anexados à prestação de contas;
9.3.2.2. apresentação de prestação de contas dos recursos arrecadados na execução do convênio, constituída dos seguintes documentos: Relatório de Execução Físico-Financeira; Demonstrativo da Execução da Receita e Despesa, evidenciando os recursos arrecadados e os rendimentos auferidos da aplicação dos recursos no mercado financeiro; Relação de Pagamentos; Extratos da conta bancária específica do período de execução e conciliação bancária, quando for o caso;
TC Processo 006.138/2006-0 (apensado) 
22. Neste processo, um relatório de monitoramento apontou que a UFPR não cumpriu vários itens da Decisão 404/2002-TCU-1ª Câmara, Relator Guilherme Palmeira, Relator Iram Saraiva (TC Processo 013.163/2000-3) , proferida em relatório de fiscalização do cumprimento da Lei de Responsabilidade Fiscal (LRF) , como se pode ver no seguinte trecho do voto condutor do Acórdão 2466/2007-TCU-Plenário, Relator Raimundo Carreiro:
4. Pelo exposto, dou por encerradas as discussões acerca do mérito e da pertinência das determinações efetuadas à UFPR mediante a Decisão 404/2002-TCU-1ª Câmara. Nesta oportunidade cabe, tão somente, verificar o cumprimento dessa deliberação pelo gestor da universidade, o Reitor Carlos Augusto Moreira Júnior. Nesse sentido, alinho-me à análise efetuada pela Secex/PR quando afirma que os argumentos e esclarecimentos encaminhados pelo responsável não lograram demonstrar o cumprimento das determinações sobre as quais o mesmo foi ouvido em audiência, e nem justificar o seu descumprimento pela universidade, e adoto os fundamentos apresentados pela unidade técnica como minhas razões de decidir. 
5. A seguir, apresento as determinações à UFPR efetuadas pelo Tribunal mediante a Decisão 404/2002-TCU-1ª Câmara, bem como a situação encontrada pela equipe de monitoramento da Secex/PR, já cotejadas com as razões de justificativa apresentadas pelo responsável:
	Decisão 404/2002-TCU-1ª Câmara

	Determinação
	Providências adotadas pela UFPR

	8.1.1. observe, quanto a participação de seus servidores nas atividades realizadas pela Funpar, o disposto no art. 4º, caput, e § 2º, da Lei 8.958/94
	Descumprimento

	8.1.2. não efetue pagamento de bolsas de estudo ou bolsa auxílio aos servidores e docentes com recursos de convênios (art. 8º, II da IN/STN 01/97, alterada pela IN/STN 02, de 25/03/2002
	Descumprimento

	8.1.3. adote as providências necessárias ao exato cumprimento do art. 1º da Lei 8.958, de 20/12/94, mediante a formalização dos termos de ajustes (contrato ou convênio) com a Funpar, com o objetivo de buscar o apoio necessário ao funcionamento dos cursos de especialização, aperfeiçoamento e extensão, fixando-se, nesses instrumentos, a remuneração da referida Fundação com base em critérios claramente definidos e nos seus custos operacionais (item 8.1.1, alínea a, da Decisão 321/2000-TCU-Plenário) 
	Descumprimento

	8.1.4. exija da Funpar, em periodicidade a ser definida pela Universidade, a apresentação das prestações de contas de todos os termos firmados com a UFPR, com a especificação da receita arrecadada e da despesa realizada, e emita parecer das respectivas contas, anexando-o ao processo analisado, nos termos do art. 3º, II e III, da Lei 8.958/94; e artigos 23, 29, 30 e 31, caput, e § 1º e incisos, da IN/STN 01/97, com as alterações posteriores
	Descumprimento

	8.1.5. atualize, no SIAFI, o registro dos convênios e contratos firmados com a Funpar e a situação das prestações de contas correspondentes (artigos 4º, I, 13 e 31, §§ 2º, 3º e 4º, da IN/STN 01/97; art. 3º I e II, da Lei 8.958/94) 
	Descumprimento

	8.1.6. discrimine, no empenho, o número do convênio ou contrato firmado com a Funpar (art. 29, do Decreto 93.872/86 e Lei 4320/64) 
	Descumprimento

	8.1.7. adote as providências necessárias ao exato cumprimento do art. 2º do Decreto 93.872/86 e dos arts. 60 a 63 da Lei 4.320/64, de forma a ser promovida a efetiva transferência, à conta bancária da Universidade, da parcela devida aos Centros, Departamentos e demais unidades integrantes de sua estrutura, em decorrência da realização de eventos como cursos de especialização, aperfeiçoamento e extensão, concurso vestibular e outros geradores de receita, levados a efeito por intermédio da Funpar, com base na Lei 8.958/94, vez que vedada, nos termos da legislação mencionada, a gestão direta desses recursos pela Fundação da UFPR (item 8.1.1, alínea c, da Decisão 321/2000-TCU-Plenário) 
	Descumprimento

	8.1.8. abstenha-se de celebrar convênios ou contratos com a Funpar para que ela desenvolva atividades de competência regimental exclusiva de unidades integrantes da estrutura da Universidade Federal do Paraná (item 8.1.2 da Decisão Plenária 293/95; item 8.1.1, alínea d, da Decisão Plenária 321/2000; item 8.1, alínea a, da Decisão 186/2001-TCU-2ª Câmara; Parecer 69.21/00-CPJ/UFPR (contido no Processo 06.689/00-45 - Convênio 127/00) ; e art. 1º, § 2º, do Decreto 2.271, de 07/07/97, e a Lei 4.320/64
	Descumprimento

	8.1.9. consigne, no Orçamento Geral da Universidade, a previsão de todas as receitas a serem arrecadas pela Funpar, em nome da UFPR, bem como o montante de despesas relativas às transferências de recursos federais àquela Fundação, mediante a celebração de convênios/contratos entre as partes (art. 198 do Regimento Geral da UFPR e Lei. 4.320/64) 
	Descumprimento

	8.1.10. não efetue pagamento a título de taxa de administração, de gerência ou similar, ante a proibição contida no art. 8º, inciso I, da IN/STN 01.97, com as alterações posteriores
	Descumprimento

	8.1.11. evite contratar pessoal administrativo, de manutenção, docentes ou pesquisadores, via Funpar, para atender necessidades de caráter permanente da Universidade Federal do Paraná (art. 4º, § 3º, da Lei 8.958/94 e itens 8.3.4. e 8.3.5. do Acórdão/TCU 119/99 - Ata 31/99) 
	Descumprimento

	8.1.12. não admita cláusula de aplicação de multa contra a Universidade, nos termos celebrados com qualquer órgão/entidade, a exemplo do ocorrido no Contrato 38/99 (Decisões/TCU n.s 144/93-TCU-1ª Câmara - Ata 42/95; 197/97-TCU-Plenário - Ata 13/97) 
	Cumprimento

	8.1.13. restrinja o objeto dos ajustes a serem firmados com a Funpar, com base no art. 24, inciso XIII, da Lei 8.666/93, ao previsto no art. 1º da Lei 8.958/94 (Decisões Plenárias n.s 657/97, 612/98, 830/98, 252/98, 361/99 e 321/2000) 
	Descumprimento

	8.1.14. defina com clareza e precisão o objeto e projeto básico nos contratos que vier a celebrar com a Funpar por dispensa de licitação, com base no inciso XIII do art. 24, da Lei 8.666/93, indicando, na oportunidade, os projetos de ensino, pesquisa, extensão ou de desenvolvimento institucional que serão apoiados pela contratada, conforme dispõem o art. 1º da Lei 8.958/94 e o art. 55, I, da Lei 8.666/93;
	Cumprimento

	8.1.15. faça constar dos processos de dispensa de licitação a justificativa de preço, nos termos do art. 26, parágrafo único, inciso III, da Lei 8.666/93
	Descumprimento

	8.1.16. realize licitação para a contratação de todas as atividades que não se enquadrem nos artigos 24 ou 25 da Lei 8.666/93, a exemplo no Contrato 20/99 (art. 3º, I, da Lei 8.958/94 e artigos 3º e 23, da Lei 8.666/93) 
	Descumprimento

	8.1.17. exija da Funpar o estrito cumprimento da Lei 8.666/93, quando da realização de licitações para a execução de convênios e contratos celebrados com a Universidade (art. 3º, I e II, da Lei 8.958/94) 
	Descumprimento

	8.1.18. estabeleça, nos acordos celebrados com a Funpar, cláusula específica de ressarcimento pela utilização das instalações físicas e equipamentos da Universidade (art. 6º, da Lei 8.958/94 e art. 1º, II, Decreto 99.509/90 - e cláusula indicativa do programa de trabalho, fonte de recursos, elemento da despesa e número do empenho (art. 7º, inciso VI, da IN/STN 01/97, alterada pela IN/STN 02/2002; art. 55, V, da Lei 8.666/93; e art. 30, do Decreto 93.872/86) 
	Cumprimento

	8.1.19. exija da Funpar a transferência dos bens adquiridos com recursos provenientes de convênios e contratos celebrados entre as partes, principalmente daqueles cuja vigência já se encontre expirada (art. 7º, IX, da IN/STN 01/97, alterada pela IN/STN n. 02/2002) , não permitindo cláusula que condicione a transferência dos bens remanescentes ao disposto no art. 19 ou 31 do Estatuto da Funpar
	Cumprimento

	8.1.20. mantenha arquivo atualizado, na Proplan, dos termos de cooperação e convênios assinados com a Funpar, e de seus respectivos Planos de Trabalho, a fim de auxiliar o trabalho de auditoria - artigos 2º e 28, I, da IN/STN 01/97 e art. 78, § 5º, do DL 200, de 25/02/67
	Descumprimento

	8.1.21. analise a conveniência e oportunidade de manter os convênios n.s 74/80, 04/83, 33/83, 47/83, 48/83, 95/83 e 96/83, diante da previsão de vigência por prazo indeterminado, ou prorrogação automática, pois tais cláusulas estão inviabilizando a incorporação dos bens adquiridos ao patrimônio da Universidade - art. 116, caput, e 1º, VI, c/c art. 57, § 3º, da Lei 8.666.93; e art. 2º, IV, da IN/STN 01/97
	Cumprimento

	8.1.22. observe, quando da celebração de contratos com a Funpar, que a vigência não poderá ultrapassar os respectivos créditos orçamentários do exercício, haja vista a ausência de caráter continuado dos serviços contratados - art. 57, e incisos, da Lei 8.666/93 c/c subitem 1.1.1 da IN/MARE 18, de 22.12.97 (DOU de 29.1297) 
	Descumprimento

	8.1.23. não celebre contratos, ou termos aditivos, com previsão de efeitos retroativos para contratos com vigência já expirada, a exemplo do ocorrido nos Contratos n.s 104/96 (Processo 033.968/96-23) , 005/97 (Processo 049.187/96-51) e 029/99 (Processo 022.529/98-93) 
	Cumprimento

	8.1.24. evite contratar, sem licitação, entidades de natureza privada para a realização do Concurso Vestibular da Universidade, inclusive a Funpar (art. 3º da Lei 8.666/93) 
	Descumprimento

6. Do resumo acima extrai-se que, apesar de o monitoramento na UFPR ter sido realizado em maio de 2006, portanto, há mais de um ano após a prolação da última deliberação referente ao TC-Processo 013.163/2000-3 (Acórdão 418/2005-TCU-Primeira Câmara, sessão de 15/3/2005) , a entidade não implementou 18 das 24 determinações efetuadas pelo Tribunal, que tratam, basicamente, da relação entre a universidade e a Fundação para o Desenvolvimento da Ciência, da Tecnologia e da Cultura - Funpar. Dessa forma, o injustificado descumprimento de decisão deste Tribunal enseja a aplicação de multa ao Reitor, a teor do art. 58, inciso IV, da Lei 8.443/92.
7. Diante do quadro exposto no relatório e neste voto, cabe determinações à Secex/PR no que diz respeito à Universidade Federal do Paraná - UFPR, que constarão do acórdão.
8. Assim, acolho o parecer da unidade técnica, com os ajustes que julgo necessários, e VOTO no sentido de que o Tribunal adote a deliberação que ora submeto ao Colegiado.
 (TC Processo 006.138/2006-0, peça 3, p. 1-2) 
23. Destarte, por meio do referido julgado, o TCU Pleno rejeitou as razões de justificativa apresentadas por Carlos Augusto Moreira Júnior, aplicou-lhe multa e fez determinações à referida universidade. Há inegável relevância nos ilícitos abordados neste referido apenso TC Processo 006.138/2006-0, com reflexo inevitável consistente na irregularidade das presentes contas anuais deste responsável, devido:
a) à expressividade das irregularidades havidas no relacionamento entre a UFPR e sua fundação de apoio Fundação da Universidade Federal do Paraná (Funpar) , inerentes a múltiplos descumprimentos imotivados de decisão de 2002, do Tribunal, ainda persistentes em 2006;
b) à gravidade dos ilícitos tentativamente prevenidos pelas determinações tribunalícias desobedecidas, especialmente as constantes dos itens descumpridos 8.1.15, 8.1.16 e 8.1.24 da Decisão 404/2002-TCU-1ª Câmara, destinadas a evitar futuros crimes de contratação sem devida licitação ou sem devida formalidade pertinente à dispensa ou à inexigibilidade, para os quais a Lei 8.666/1993, art. 89, estipula pena de detenção, de três a cinco anos, e multa;
c) à materialidade de R$ 6,8 milhões de reais dos repasses da UFPR à Funpar em 2006 (fonte: relatório em http://www.funpar.ufpr.br/wp-content/uploads/2015/10/Relatorio_Funpar_2006.pdf) . 
TC Processo 021.340/2006-3 (apensado) 
24. Trata-se de representação de Unidade Técnica do Tribunal contra irregularidades detectadas na prestação de serviços da UFPR à Agência Nacional de Petróleo (ANP) por intermédio da Funpar e do Instituto de Tecnologia para o Desenvolvimento (Lactec) .
25. Mediante o Acórdão 2142/2010-TCU-Plenário, Relator José Jorge, esta Corte de Contas, entre outras providências, acatou parte das razões de justificativa apresentadas por Carlos Augusto Moreira Júnior (itens 9.3 e 9.5 deste julgado) , mas inacolheu outra parte, pois resolveu:
9.9. rejeitar as razões de justificativa apresentadas pelos Srs. Carlos Roberto Antunes dos Santos e Carlos Augusto Moreira Júnior, nos termos descritos nas respectivas notificações, pela não consignação, no Orçamento Geral da Universidade, das receitas arrecadadas na execução de contratos celebrados com ANP, envolvendo o LACTEC e a Funpar, relativos à prestação de serviços de coleta e análises físico-químicas de combustíveis no Estado do Paraná, em desacordo com o disposto na Lei n.º 4.320/64, e não adoção de providências com vistas à transferência aos cofres da Universidade, do resultado líquido da execução dos mencionados contratos, permitindo-se lucros significativos a entidades privadas, tendo em vista a utilização da estrutura física, equipamentos, tecnologia e recursos humanos da UFPR;
9.10. rejeitar as razões de justificativa apresentadas pelo Sr. Carlos Augusto Moreira Júnior, pela não realização de auditoria interna na execução dos Contratos n.º 4.022/01 e 4.028/04, celebrados entre a Agência Nacional do Petróleo - ANP e o LACTEC/UFPR, solicitada pelo Sr. Carlos Itsuo Yamamoto, Diretor do Laboratório de Análise de Combustíveis Automotivos - Lacaut, por meio do Ofício n.º 73/2005-DEQ, de 15/06/2005, e também proposta pela Procuradoria Federal da UFPR, no Parecer n.º 5521/2004-CPJ;
9.11. rejeitar as razões de justificativa apresentadas pelos Srs. Carlos Roberto Antunes dos Santos e Carlos Augusto Moreira Júnior, nos termos descritos nas respectivas notificações, pela autorização de pagamentos mensais a servidores da UFPR que participam do PMQC, a título de pagamento com bolsa auxílio, em desacordo ao disposto nas Leis de Diretrizes Orçamentárias dos exercícios de 2000 a 2007;
 (...) 
9.14. aplicar ao Sr. Carlos Augusto Moreira Júnior (...) a multa prevista no art. 58, inciso II, da Lei n.º 8.443/1992, no valor de R$ 2.000,00 (dois mil reais) , fixando-lhe o prazo de 15 (quinze) dias, a contar da notificação, para que comprove, perante o Tribunal, o recolhimento da dívida ao Tesouro Nacional, atualizada monetariamente na data do efetivo recolhimento, se for paga após o vencimento, na forma da legislação em vigor;
 (TC Processo 021.340/2006-3, peça 22, p. 6-10) 
26. Os ilícitos abordados neste referido apenso possuem inegável relevância, com reflexo inevitável consistente na irregularidade das presentes contas anuais do responsável Carlos Augusto Moreira Júnior, ainda que sua materialidade não tenha sido completamente quantificada, principalmente por causa da referida ausência da auditoria na execução dos aludidos Contratos 4.022/01 e 4.028/04.
TC Processo 013.949/2007-5 (apensado em 20/4/2014) 
27. Trata-se de processo concernente a representação de Unidade Técnica do Tribunal após inspeção que constatou as seguintes irregularidades na execução do Contrato 19/2006, firmado pela UFPR para prestação de apoio da Funpar à realização dos vestibulares de 2006 e 2007, conforme voto do Relator Aroldo Cedraz:
1) publicação do extrato do contrato fora do prazo;
2) celebração do contrato com dispensa de licitação, com base no inciso XIII do art. 24 da Lei 8.666/1993, apesar de determinação em contrário feita à Universidade no item 8.1.24 da Decisão 404/2002-TCU-1ª Câmara, Relator Guilherme Palmeira, ratificada pelo Acórdão 2234/2003-TCU-Primeira Câmara, Relator Marcos Bemquerer;
3) ausência, no termo de contrato, de exigência de observância da Lei 8.666/1993 pela Funpar durante a execução daquele pacto, a despeito de determinação nesse sentido contida no item 8.1.17 da deliberação acima mencionada;
4) falta de previsão orçamentária específica para receitas e despesas relativas a vestibulares e processos e testes seletivos para ingresso em cursos de graduação e profissionalizantes da UFPR, não obstante determinação nesse sentido feita no item 8.1.9 da decisão acima citada;
5) manutenção, em contas correntes da Funpar, mesmo depois do fim dos respectivos contratos, de recursos públicos oriundos de taxas de inscrição cobradas nos vestibulares e processos e testes seletivos, apesar de determinação em contrário contida no item 8.1.7 da deliberação acima aludida;
6) transferência de R$ 1.925.000,00 para conta corrente da Funpar, para finalidade desvinculada do objeto do contrato em foco e em desacordo com o Manual de Orientação do Coordenador de Projeto elaborado pela própria Fundação;
7) cobrança de valor exorbitante de taxa de inscrição no vestibular, que, em 2006, cobriu todos os custos do certame e gerou sobra de cerca de 70% do que foi arrecadado;
8) transferência de atribuições institucionais da UFPR para a Funpar, como, por exemplo, a gestão de recursos públicos, a contabilização de recursos públicos em separado e fora do Siafi e realização de aquisições e contratações de serviços e pessoas para atividades vinculadas a vestibulares e processos seletivos;
9) deficiência do controle da execução do contrato;
10) cobrança indevida de remuneração da Funpar por serviços prestados, à taxa de 2,5% da receita arrecadada, e não em valor fixo, conforme estipulado na cláusula quinta do contrato;
11) ordenação e execução de despesas, com recursos públicos oriundos de taxa de inscrição em vestibulares e testes e processos seletivos, sem observância da Lei 8.666/1993 e de princípios da administração pública (TC Processo 013.949/2007-5, peça 12, p. 23-24) .
28. Nesse contexto, a então existente Secex-PR propôs a suspensão do recolhimento, aos cofres dessa fundação, da taxa de inscrição do concurso vestibular referente ao Edital 02/2007 - NC, dessa universidade, sem prejuízo de se ouvirem os seguintes dirigentes, responsáveis nesse processo e no aqui enfocado: Blenio Cezar Severo Peixe, Carlos Augusto Moreira Junior, Rosana de Albuquerque Sá Brito e Valdo José Cavallet. Júlio Cezar Martins também foi previsto para ser ouvido, mas não integra o rol básico de responsáveis nos presentes autos. O Relator Aroldo Cedraz também afirmou em seu voto:
6. As justificativas apresentadas pelos responsáveis, conforme se vê no item 3 do relatório que antecede este voto, foram analisadas e rejeitadas pela Secex/PR, cujos pronunciamentos este Relator inclui entre suas razões de decidir.
7. À guisa de esclarecimento, a matéria tratada nestes autos tem relação com a examinada no processo TC Processo 006.138/2006-0, que trata do monitoramento do cumprimento da já citada Decisão 404/2002-TCU-1ª Câmara, Relator Guilherme Palmeira e onde se constatou o descumprimento, pela UFPR, de 18 das 24 determinações feitas naquele aresto. Ao apreciar aquele feito, o Plenário desta Casa (Acórdão 2466/2007-TCU-Plenário, Relator Raimundo Carreiro]) aplicou ao Reitor Carlos Augusto Moreira Júnior a multa do inciso IV do art. 58 da Lei 8.443/1992 e reiterou determinação para que a Funpar somente seja contratada com fundamento no inciso XIII do art. 24 da Lei 8.666/1993 quando o objeto do contrato for diretamente inerente a atividades de pesquisa, ensino, extensão e desenvolvimento institucional, científico e tecnológico, em cumprimento do art. 1º da Lei 8958/1994.
8. Apesar de tal relação, as irregularidades aqui debatidas são distintas daquelas verificadas naquele feito, já que, nesta oportunidade, o que se examina é a execução do contrato firmado entre a UFPR e a Funpar. Assim, não há impedimento à aplicação de sanções aos responsáveis nestes autos, em especial em decorrência dos fatos apontados nos itens 5.5 a 5.11 deste voto [itens 5 a 11 da descrição de irregularidades] (TC Processo 013.949/2007-5, peça 12, p. 23-24) .
29. Consequentemente, por meio do Acórdão 4189/2008-TCU-Segunda Câmara, Relator Aroldo Cedraz, in TC Processo 013.949/2007-5, este Tribunal, entre outras medidas, resolveu basicamente:
9.1. conhecer da representação e considerá-la procedente;
9.2. rejeitar as justificativas apresentadas pelos dirigentes arrolados nestes autos para as irregularidades detectadas;
 (...) 
9.7. determinar à Universidade Federal do Paraná que:
9.7.1. publique extratos de contratos na imprensa oficial com observância dos prazos estipulados no § 1º do art. 61 da Lei 8.666/1993;
9.7.2. discrimine adequadamente despesas, transferências e retiradas de numerário nos formulários utilizados para seus registros, no Siafi e na Funpar, quando for o caso;
9.7.3. apure e recupere para a UFPR, no prazo de 60 (sessenta) dias, o valor pago a maior à Funpar a título de remuneração (Cláusula Quinta) , em todos os exames, provas e seleções regidos pelo Contrato 019/2006, sob pena de instauração de tomada de contas especial, encaminhando relatório conclusivo à Secretaria de Controle Externo no Estado do Paraná;
9.7.4. recolha à conta única da UFPR, imediatamente, o valor de R$ 1.925.000,00 (um milhão, novecentos e vinte e cinco mil reais) transferido da conta 48-5 - VESTIBULAR 2006/2007 para a conta 100.800-5 - Núcleo de Concursos/Prograd/UFPR, sob gestão da Funpar (fls. 405/432 - vol. 2) , encaminhando os comprovantes à Secretaria de Controle Externo no Estado do Paraná;
9.7.5. recolha à conta única da UFPR, imediatamente, se ainda não o fez, os saldos, inclusive financeiros, das contas correntes 663.003.32-9 - Funpar Litoral 2006, 663.003.48-5 - Funpar NC Vestibular 2006/2007, 663.00351-5 - Funpar Provar, 663.003.65-5 - Funpar Litoral 2007 e 663.003.72-8 - Funpar Provar 2007/2007;
9.7.6. inclua nos contratos e convênios celebrados com a Funpar cláusula de exigência de observância da Lei 8.666/1993;
9.7.7. inclua nos contratos e convênios celebrados com a Funpar cláusula sobre a reversão das reservas para contingência fiscal à UFPR no caso de eventual sucesso da Fundação na pendência com o INSS;
9.7.8. inclua nos contratos e convênios celebrados com a Funpar cláusula que exima a UFPR de responsabilidade pelo não-recolhimento de contribuições sociais patronais discutidas na justiça, em tempo hábil, pela Funpar, embora retidas e provisionadas em conta própria da Fundação;
9.7.9. levante e controle o saldo das provisões fiscais decorrentes dos ajustes celebrados com a Funpar, desde o ajuizamento da ação judicial por parte do INSS, e encaminhe relatório à Secretaria de Controle Externo no Estado do Paraná em 60 (sessenta) dias;
9.7.10. segregue as provisões para risco fiscais em conta específica, para efeito de controle de saldo e rendimentos financeiros auferidos ao longo do tempo;
9.7.11. designe formalmente fiscal para os contratos celebrados, nos termos dos arts. 58, inciso III, e 67 da Lei 8.666/1993;
9.8. encaminhar cópia deste acórdão e do relatório e do voto que o fundamentam para o Ministério da Educação, o Conselho de Planejamento e Administração da Universidade Federal do Paraná, o Conselho de Reitores das Universidades Brasileiras - Crub e para a Controladoria-Geral da União no Estado do Paraná;
9.9. juntar estes autos às contas da UFPR de 2006 (TC Processo 020.319/2007-3) 
 (TC Processo 013.949/2007-5, peça 12, p. 1-26) 
30. Posteriormente, conforme despacho da Assessoria da Secex-PR, da lavra do Sr. Assessor Luciano Cássio de Souza, esse processo passou pelos seguintes principais desenvolvimentos, ora reproduzidos com ajustes formais:
2. Apreciando o feito, em sessão extraordinária da 2ª Câmara de 14/10/2008, Acórdão 4189/2008-TCU-Segunda Câmara [Relator Aroldo Cedraz], este Tribunal decidiu, dentre outras deliberações (peça 15, p. 20-22) :
 (...) 
9.3. aplicar aos responsáveis acima enumerados [Carlos Augusto Moreira Júnior, Reitor, Blênio Cezar Severo Peixe, Pró-Reitor de Planejamento, Orçamento e Finanças, Paulo Tetuo Yamamoto, Pró-Reitor de Planejamento, Orçamento e Finanças, Rosana de Albuquerque Sá Brito, Pró-Reitora de Graduação, Valdo José Cavallet, Coordenador-Geral do Núcleo de Concursos/Prograd, e Júlio Cézar Martins, Chefe do Departamento de Contabilidade e Finanças] multas no valor individual de R$ 3.000,00 (três mil reais) , a serem recolhidas aos cofres do Tesouro Nacional atualizadas monetariamente a partir do dia seguinte ao do término do prazo abaixo estipulado até a data do pagamento;
9.4. fixar prazo de 15 (quinze) dias a contar da notificação para comprovação do recolhimento das dívidas perante o Tribunal;
9.5. determinar à UFPR que proceda ao desconto, na remuneração dos responsáveis, das dívidas acima imputadas, observado o limite mínimo de 10% estabelecido no § 1º do art. 46 da Lei 8112/1990;
9.6. autorizar a cobrança judicial das dívidas, caso não atendidas as notificações e frustrado o procedimento descrito no item anterior;
 (...) 
3. Por força do Acórdão [de relação] 320/2009-TCU-2ª Câmara [Relator Aroldo Cedraz], o processo foi sobrestado, nos seguintes termos:
 (...) 
Os ministros do Tribunal de Contas da União, reunidos em Sessão de 2ª Câmara, considerando a existência de medida cautelar proferida nos autos da Ação Ordinária 2008.70.00.027143-4 pela Juíza Federal Substituta Giovanna Mayer, da 7ª Vara Federal da Seção Judiciária do Paraná, por intermédio da qual determina que a União se abstenha de fazer qualquer cobrança de multa em virtude da decisão proferida no Acórdão 4189/2008-TCU-Segunda Câmara [Relator Aroldo Cedraz] até decisão de mérito naqueles autos, ACORDAM, com fundamento no art. 11 da Lei 8.443/92, c/c o artigo 157 do Regimento Interno, aprovado pela Resolução Administrativa 155/2002, em sobrestar o andamento do processo a seguir relacionado, bem como dos processos de cobrança executiva dele originados - TCs Processo 032.314/2008-8, Processo 032.316/2008-2, Processo 032.318/2008-7, Processo 032.320/2008-5, Processo 032.321/2008-2 e Processo 032.323/2008-7 - até o julgamento definitivo da referida ação ordinária, e dar ciência à unidade jurisdicionada, bem como à 7ª Vara Federal de Curitiba, acerca das medidas ora adotadas, nos termos propostos pela Secretaria de Controle Externo no Estado do Paraná.
 (...) 
4. Ocorrido o julgamento definitivo da Ação Ordinária 2008.70.00.027143-4, nos termos informados pela AGU/PR (peça 19) , foi removido o sobrestamento do processo, dando-se continuidade aos procedimentos de cobrança da multa imputada aos responsáveis, conforme diligência encaminhada à UFPR (Ofício 669/2012-TCU/SECEX-PR e respectiva ciência, peças 21-22) .
5. Em resposta ao mencionado ofício, a UFPR manifestou-se por intermédio do OF UFPR 1003/12 - R (peça 27) , informando, em síntese, que implantou o desconto na folha de pagamento dos servidores arrolados no [Acórdão 4189/2008-TCU-Segunda Câmara [Relator Aroldo Cedraz], com exceção do servidor Paulo Tetuo Yamamoto (CPF XXX.540.679-XX) , que foi redistribuído do quadro efetivo da UFPR, em 30 de dezembro de 2008, por meio da Reforma Administrativa, com a criação do Instituto Federal do Paraná, através da Lei 11.892 de 29 de dezembro de 2008, publicado em DOU de 30 de dezembro de 2008.
6. Mediante consulta ao Portal do SIAPEnet, realizada por esta assessoria, constatamos que a multa de R$ 3.000,00 imputada, individualmente, aos responsáveis Carlos Augusto Moreira Júnior (CPF XXX.164.169-XX) , Blênio Cezar Severo Peixe (CPF XXX.766.170-XX) , Rosana de Albuquerque Sá Brito (CPF XXX.667.499-XX) , Valdo José Cavallet (CPF XXX.797.119-XX) e Júlio Cézar Martins (CPF XXX.997.397-XX) foi paga por meio de desconto em folha de pagamento, em parcelas compreendidas no período de OUT/2012 a FEV/2013 (...) (TC Processo 013.949/2007-5, peça 28) 
31. O desconto da multa em folha de pagamento relativo ao responsável Paulo Tetuo Yamamoto (CPF XXX.540.679-XX) foi comprovado pela UFPR (TC Processo 013.949/2007-5, peça 32) , e depois esse processo foi apensado ao presente.
32. Há inegável relevância nos ilícitos abordados neste referido apenso TC Processo 013.949/2007-5 (itens 25 e 26 desta instrução) , que causa reflexo consistente na irregularidade das presentes contas anuais dos responsáveis pré-definidos envolvidos nesse caso, ou seja, Blenio Cezar Severo Peixe, Carlos Augusto Moreira Junior, Paulo Tetuo Yamamoto, Rosana de Albuquerque Sá Brito e Valdo José Cavallet, devido aos seguintes motivos:
a) à expressividade das irregularidades havidas no relacionamento entre a UFPR e sua fundação de apoio;
b) à gravidade dos ilícitos, especialmente a celebração do contrato com dispensa indevida de licitação (item 25 desta instrução, item 2 citado nele) , caracterizador de crime de contratação sem devida licitação, para o qual a Lei 8.666/1993, art. 89, estipula pena de detenção, de três a cinco anos, e multa;
c) à materialidade de R$ 1,9 milhão de reais envolvido nesse caso (item 25 desta instrução, item 6 citado nele) . 
33. Júlio Cezar Martins não foi acusado expressamente de conluio neste caso. Por este motivo, ele não é responsabilizado por esta irregularidade nas presentes contas anuais (vide item 19 desta instrução) .
34. Destarte, esta grave irregularidade comprovada, e injustificada pelos responsáveis regularmente ouvidos sobre ela:
a) descaracteriza a aparência de gestão correta que levou esta Corte de Contas a, por meio do Acórdão 234/2010-TCU-Segunda Câmara, Relator Aroldo Cedraz, julgar regulares com quitação plena as contas anuais de Blenio Cezar Severo Peixe e Júlio Cezar Martins (item 12, subitem 'b' desta instrução) . Com efeito, este julgado de 2010 foi proferido sem cotejo com o Acórdão 4189/2008-TCU-Segunda Câmara, Relator Aroldo Cedraz, in TC Processo 013.949/2007-5. Importa assinalar também que, segundo a jurisprudência sistematizada neste Tribunal, 'considera-se documento novo com eficácia sobre a prova produzida, para fins de admissibilidade de recurso de revisão (art. 35, inciso III, da Lei 8.443/1992) , aquele ainda não examinado no processo, independente da data de sua constituição', consoante Acórdão 2874/2010-TCU-Plenário, Relator José Mucio Monteiro. Neste contexto, cabe submeter os elementos agora detectados ao descortino do Douto MP/TCU, como possível subsídio à interposição de recurso amparado na Lei 8.443/1992, art. 32, inc. III, e art. 35, inc. II, para revisão das presentes contas de Blenio Cezar Severo Peixe e Júlio Cezar Martins, para o primeiro ter contas julgadas irregulares, e o segundo ser excluído do rol de responsáveis pelas presentes contas;
b) propicia, com base na situação encontrada, julgar irregulares as contas de Carlos Augusto Moreira Junior, Paulo Tetuo Yamamoto, Rosana de Albuquerque Sá Brito e Valdo José Cavallet. Não será proposto mérito das contas de Júlio Cezar Martins por ele não integrar o rol pré-definido de responsáveis, nem ter sido acusado de ter agido em conluio com outros responsáveis arrolados nos autos. 
TC Processo 024.555/2007-9 (apensado) 
35. Mediante o Acórdão 3662/2007-TCU-Primeira Câmara, Relator Marcos Vinicios Vilaça, proferido na Relação 31/2007-1-TCU, do Gabinete do Ministro Relator Marcos Vinicios Vilaça, esta Corte de Contas, ao apreciar relatório de auditoria, resolveu basicamente expedir determinações corretivas e preventivas sobre licitações e contratos à UFPR (peça 1, p. 84, desse processo) . Assim, esse processo não possui decisão por irregularidade que cause impacto nas presentes contas anuais.
TC Processo 003.859/2008-0
36. Em 25/8/2009, esta Corte de Contas, ao conhecer e considerar parcialmente procedente representação formulada por unidade técnica à vista de possíveis irregularidades na realização de despesas com os cartões de pagamento do governo federal (CPGF) , no âmbito da Universidade Federal do Paraná (UFPR) , resolveu acolher, em parte, as razões de justificativa apresentadas pelos gestores da UFPR, à época dos fatos, Srs. Carlos Augusto Moreira Júnior, Hamilton Costa Júnior, Flávio Zanette, Chisato Oka Fiori e Sílvio Rogério Correia de Freitas, e acolher integralmente as justificativas dos demais responsáveis, bem como fazer determinações corretivas e preventivas à UFPR (Acórdão 4404/2009-TCU-Segunda Câmara, Relator Aroldo Cedraz, itens 9.3 e 9.4) . Assim, esse processo não é mais sobrestante do julgamento das presentes contas anuais, nem possui decisão por irregularidade que cause impacto sobre elas.
Outros processos sobrestantes
37. Em 17/4/2020, a SecexEducação (peça 87) também examinou a situação dos então sobrestantes do julgamento do presente processo, nos seguintes termos ora reproduzidos com ajustes formais:
23. Atualmente, a situação dos referidos processos é a que segue.
TC Processo 011.178/2007-4
24. Trata-se de Tomada de Contas Especial decorrente do Acórdão 301/2008-TCU-Plenário, Relator Aroldo Cedraz, sobre acumulação de cargos por servidores da Universidade Federal do Paraná.
25. Na sua instrução de mérito (peça 33 da TCE) , a então Secex-PR havia proposto a irregularidade de vários gestores da UFPR (Reitor, Pró-reitores, Diretores e servidores) . [inclusive Carlos Alberto Pereira do Rosário, Carlos Augusto Moreira Junior, Laryssa Martins Born, Luiz Alberto Machado, Márcia Helena Mendonça e Vilson Kachel, mencionados no item 12, subitem 'a' desta instrução]
26. Todavia, conforme o Acórdão 3332/2014-TCU-Segunda Câmara, Relator Aroldo Cedraz (peça 38 da TCE) e seu Voto (peça 36) , apenas os responsáveis Vilson Kachel (Pró-Reitor de Recursos Humanos e Assuntos Estudantis) , Laryssa Martins Born (Diretora do Departamento de Administração de Pessoal) , Luiz Alberto Machado (Diretor do Setor de Ciências Jurídicas) e Maria Josefina Klock (Chefe da Coordenação de Formação e Desenvolvimento do Acervo da Biblioteca Central) tiveram contas julgadas irregulares [nos termos dos arts. 1º inciso I, 16, inciso III, alíneas 'b' e 'c' da Lei 8.443/1992] e aplicação de multa.
27. A TCE está encerrada atualmente.
TC Processo 024.962/2010-4
28. Trata-se de Tomada de Contas Especial convertida a partir de processo de representação, por força do Acórdão 4820/2010-TCU-Segunda Câmara, Relator Benjamin Zymler, relacionada com os Convênios 713/2005 e 732/2006, celebrados entre a Universidade Federal do Paraná (UFPR) e a Fundação da Universidade Federal do Paraná para o Desenvolvimento da Ciência, da Tecnologia e da Cultura (Funpar) , ambos com o objetivo de realizar cursos de capacitação em gestão cooperativa.
29. Conforme o Acórdão 6105/2013-TCU-Segunda Câmara, Relator André de Carvalho, foram julgadas irregulares as contas dos Srs. Carlos Augusto Moreira Júnior (Reitor) , Alípio Santos Leal Neto, Diretor do Setor de Ensino Médio e Tecnológico (Diretor da Escola Técnica da UFPR) , e Zita Castro Machado, com condenação em débito e aplicação de multa.
30. Atualmente a TCE está aguardando encerramento na SecexTCE.
TC Processo 014.106/2012-4
31. Este processo foi encerrado em 29/3/2019. Tratava-se de Tomada de Contas Especial instaurada para apurar eventuais prejuízos decorrentes da utilização do CED/UFPR para projetos de atividades de academia, aquáticas e desportivas, com arrecadação de matrículas e mensalidades dos inscritos, sem que tais recursos tenham transitado pelo Caixa da universidade.
32. Consoante o Acórdão 1638/2019-TCU-Primeira Câmara, Relator Vital do Rêgo, foi determinado que a TCE fosse arquivada sem julgamento de mérito, ante a ausência de pressupostos de constituição e desenvolvimento válido e regular.
TC Processo 009.368/2013-2
33. Tratava-se de Representação instaurada a partir do Acórdão 736/2013-TCU-Segunda Câmara, Relator Aroldo Cedraz (TC Processo 029.472/2010-5) , a partir de notícia de irregularidades ocorridas na UFPR e relacionadas com a oferta de cursos profissionalizantes técnicos pela Escola Técnica da UFPR (ETUFPR) , mediante contratos firmados com a Fundação de Apoio da UFPR (Funpar) e diversas entidades privadas.
34. Conforme o Acórdão 3390/2014-TCU-Segunda Câmara, Relator Aroldo Cedraz, a Representação foi convertida na Tomada de Contas Especial TC Processo 028.478/2014-2, cujo assunto é 'a contratação da Associação dos Massoterapeutas do Brasil/Massagistas - AMBM, por meio do 'Convênio' 373/2003 (no valor de R$ 43.200,00) e do Convênio 532/2007 (R$ 72.000,00) '.
35. Em 2/2018, a então Secex-PR promoveu a instrução de mérito (peça 153 da TCE) , propondo, no que ora interessa:
35.1. julgar irregulares as contas de Carlos Augusto Moreira Júnior, ex-Reitor da UFPR, Alípio Santos Leal Neto, ex-Diretor da Escola Técnica da UFPR, Ivo Brand, ex-Diretor Superintendente da Funpar, Pedro José Steiner Neto, ex-Diretor de Programas da Funpar, Lúcia Regina Assumpção Montanhini, ex-Diretora Superintendente da Funpar, Paulo Afonso Bracarense Costa, ex-Diretor Superintendente da Funpar, Hélio Hipólito Simiema, ex-Diretor de Programas da Funpar e da Associação dos Massoterapeutas do Brasil Massagistas.
35.2. condenar os responsáveis acima nomeados a recolher solidariamente, aos cofres da Universidade Federal do Paraná, as quantias abaixo especificadas (grifos inseridos) :
a) Convênio 373/2003 - Curso Técnico de Massoterapia 
Vigência: 1º/10/2003 a 1º/10/2006 (36 meses) 
Valor histórico: R$ 43.200,00 (36 meses x 8 alunos x R$ 150,00) 
Termo inicial: 1º/10/2006 
Responsáveis solidários: Carlos Augusto Moreira Júnior; Alípio Santos Leal Neto; Ivo Brand; Pedro José Steiner Neto; Lúcia Regina Assumpção Montanhini; e Associação dos Massoterapeutas do Brasil Massagistas - AMBM; 
b) Convênio 532/2007 - Curso de Complementação em Massoterapia 
Vigência: 10/3/2007 a 10/3/2012 (60 meses) 
Valor histórico: R$ 72.000,00 (60 meses x 8 alunos x R$ 150,00) 
Termo inicial: 10/3/2012 
Responsáveis solidários: Carlos Augusto Moreira Júnior; Alípio Santos Leal Neto; Paulo Afonso Bracarense Costa; e Hélio Hipólito Simiema.
36. Como se observa, o Convênio 532/2007 não se refere ao exercício das contas em exame.
37. Já o convênio 373/2003 foi apenas parcialmente executado no ano de 2006, inferindo-se, pelo cálculo apresentado (cada mês com o valor de R$ 1.200,00) , que teria tido no exercício o montante de R$ 10.800,00.
38. Assim, pela baixa materialidade envolvida e também porque, ao cabo, o processo que deu azo ao sobrestamento foi a representação TC Processo 009.368/2013-2, e não a TCE TC Processo 028.478/2014-2, pendente de julgamento, acredita-se que esta prestação de contas pode ter prosseguimento.
39. Ademais, dos responsáveis na TCE, apenas os srs. Carlos Augusto Moreira Júnior e Alípio Santos Leal Neto, constam originariamente arrolados nesta prestação de contas.
40. E, como antes tratado, se avalia que ocupantes de cargos de nível intermediário, como o do Sr. Alípio, não devem constar como responsáveis a priori nestas contas. 
41. Nessa cognição, qualquer que seja o resultado do julgamento da TCE Processo 028.478/2014-2 em relação ao Sr. Alípio, não haverá impactos nesta prestação de contas, posto que o Diretor da Escola Técnica será excluído da relação processual nestes autos, caso, evidentemente, haja concordância por parte do Ministro-Relator quanto às propostas desta Secretaria.
42. Por outro lado, se quando da instrução destas contas for verificada situação prevista na LO/TCU, no RI/TCU e na DN-TCU 63/2010, outros responsáveis poderão ser arrolados e julgados.
43. Ou seja, avalia-se que esta prestação de contas poderá ser reexaminada, independentemente do trânsito em julgado da TCE, o que poderá se estender por razoável prazo - cabendo rememorar que na dicção do atual Regimento Interno do TCU, a decisão definitiva em processo de contas não é fato impeditivo da aplicação de multa ou imposição de débitos em outros processos, salvo se a matéria for examinada de forma expressa e conclusiva.
44. Mais ainda: caso na instrução de mérito destas contas se avalie como adequado que se sobreste as contas do sr. Carlos Augusto Moreira Junior em razão da TCE, será possível realizar o julgamento dos demais responsáveis, proporcionando uma atuação mais tempestiva por parte do Tribunal.
TC Processo 021.208/2009-5
45. Também se trata de TCE convertida a partir de Representação (TC Processo 026.921/2008-0 [sobre irregularidades no Convênio 201/04-UFPR/Funpar/ITDE, bem como para apurar o débito relativo à arrecadação dos denominados 'cursos livres', em especial do curso de avaliação de aprendizagem do programa rede nacional de formação de professores e demais cursos ministrados à distância com parcerias de outras entidades privadas, a exemplo do IBCT e da AMBM - Associação dos Massoterapeutas do Brasil, apreciado com o Acórdão de Relação 5.594/2010-TCU-2ª Câmara, Relator Aroldo Cedraz]) .
46. Em instrução da Unidade Técnica originária (peça 176 da TCE) foi proposto julgar irregular as contas especiais dos responsáveis Instituto Tecnológico de Desenvolvimento Educacional, Marco Aurélio Paterno, Presidente do ITDE, Carlos Augusto Moreira Junior, Reitor da UFPR, e Alípio Santos Leal Neto, Diretor da Escola Técnica da UFPR, condenando-os ao débito solidário de R$ 8.421.464,28, atualizado a partir de 18/6/2004, com aplicação de multas. [Portanto, não houve proposta de irregularidade das contas de Valdo Jose Cavallet, CPF XXX.797.119-XX]
47. Todavia, pelo Acórdão 12511/2019-TCU-Segunda Câmara, Relator Augusto Nardes, foi determinada nova análise de documentos que foram apresentados - o que será realizado pela SecexTCE.
48. Apesar de ainda pendente de julgamento, tanto como no caso da TCE anterior, se avalia que é possível e adequado dar prosseguimento à instrução de mérito desta prestação de contas, posto que o impacto das duas TCEs no julgamento deve ser avaliado em instrução aprofundada, que deverá considerar a possibilidade de levar à apreciação pelo Tribunal a gestão de todos os demais arrolados, sobrestando-se, se for o caso, apenas as contas dos gestores envolvidos em outros processos. 
38. Há inegável relevância no ilícito da acumulação ilegal de cargos por servidores da UFPR abordado no referido TC Processo 011.178/2007-4, por suas capacidades de crescimento e de contágio de mau exemplo para outros órgãos e entidades da administração pública, com reflexo inevitável consistente na irregularidade das presentes contas anuais do responsável Vilson Kachel (item 36 desta instrução) .
38.1. Como não houve conluio expressamente declarado nesta TCE conexa com as presentes contas, entre agente principal arrolado nos autos e qualquer um dos três agentes Laryssa Martins Born, Luiz Alberto Machado e Maria Josefina Klock, que não possuíram cargo ou função que os qualificassem para serem autonomamente responsáveis nas presentes contas anuais, não há base normativa para se proceder à responsabilização destes não principais, e eles devem ter seus nomes excluídos do rol de responsáveis pelas presentes contas, por ausência de pressuposto regulamentar para a manutenção deles nesta relação, exceto Maria Josefina Klock, cujo nome já não constava no rol de responsáveis dos presentes autos.
39. Há inegáveis relevâncias nos ilícitos abordados no referido TC Processo 024.962/2010-4, por poderem ser mau exemplo para outros órgãos e entidades da administração pública, bem como pelos débitos associados a eles, com reflexo inevitável consistente na irregularidade das presentes contas anuais do responsável Carlos Augusto Moreira Júnior (item 36 desta instrução) .
40. Não é feita análise definitiva sobre a relevância dos ilícitos tratados nos TCs Processo 009.368/2013-2 e Processo 021.208/2009-5 porque eles ainda não receberam acórdão definitivo de mérito (item 36 desta instrução) .
40.1. Ainda assim, com a devida vênia ao Diretor que tão somente assinalou a baixa materialidade desses ilícitos, pode-se adiantar desde já que eles, caso sejam confirmados, são potencialmente relevantes por suas capacidades de crescimento e de contágio de mau exemplo para outros órgãos e entidades da administração pública.
40.2. Entretanto, frisa-se que, mesmo na pior hipótese de imputação de débito e multa aos responsáveis nessa TCE, apenas Carlos Augusto Moreira Júnior resta responsabilizado nesta prestação anual de contas. Como ele já teve contas julgadas irregulares noutro processo (TC Processo 024.962/2010-4) , então, qualquer que seja o resultado dessa TCE, ele não alterará o veredicto de irregularidade que venha a ser proferido nas presentes contas anuais.
41. Já no caso do TC Processo 014.106/2012-4, processo de TCE arquivado sem julgamento de mérito, ante a ausência de pressupostos de constituição e desenvolvimento válido e regular (item 36 desta instrução) , obviamente não houve nenhum impacto sobre as presentes contas anuais.
V. O caso da responsável falecida
42. Durante a reorganização do rol de responsáveis com os critérios elencados no referido Acórdão 1077/2020-TCU-Plenário, Relator Augusto Nardes (item 13 desta instrução) , esse rol voltou a receber integrante classificada nos requisitos legais descritos nesse julgado: Maria Benigna Martinelli de Oliveira (CPF XXX.106.879-XX) ; peça 1, p. 7) .
43. Ademais, instrução anterior deixou de propor a sua audiência porque esta responsável faleceu em 7/3/2008, e porque esse chamamento tem caráter pessoal (peça 21, p. 61, observação antes do item 6.27. Veja também peça 89) .
44. A jurisprudência predominante nesta Corte de Contas inclina-se no sentido de que contas de quem faleceu antes de ser ouvido em audiência ou citação devem ser arquivadas (fonte: Cavalcanti, Augusto Sherman. 'O Processo de Contas no TCU: o caso do gestor falecido'. Revista do Tribunal de Contas da União, 81, jul./set. 1999) . Ademais, diversos julgados deste Tribunal têm autorizado o arquivamento das contas do responsável quando o interregno de mais de dez anos entre a ocorrência dos fatos e a notificação dos sucessores e herdeiros inviabilizar o pleno exercício do direito à ampla defesa, tendo em vista a dificuldade de se reconstituir os fatos e de se obter os documentos necessários à comprovação da boa e regular aplicação dos recursos. Neste sentido: Acórdão 1492/2018-TCU-Primeira Câmara, Relator Benjamin Zymler, Acórdão 4988/2017-TCU-Primeira Câmara, Relator Vital do Rêgo, Acórdão 3879/2017-TCU-Primeira Câmara, Relator Augusto Sherman, e Acórdão 2726/2016-TCU-Plenário, Relator Augusto Nardes.
VI. Análise ex officio sobre prescrição (Acórdão 1441/2016-TCU-Plenário, subitem 9.1.6) 
45. Este Tribunal firmou os seguintes entendimentos sobre prescrição da sua pretensão punitiva (Acórdão 1441/2016-TCU-Plenário, Relator Benjamin Zymler, sessão de 8/6/2016) : 
a) duração do prazo prescricional: dez anos, nos termos do art. 205 do Código Civil (subitem 9.1.1 deste julgado) ;
b) data de início da contagem do prazo prescricional: data de ocorrência da irregularidade sancionada, nos termos do art. 189 do Código Civil (subitem 9.1.2 deste julgado) ;
c) causas de interrupção do prazo prescricional: ato que ordenar citação, audiência ou oitiva da parte, nos termos do art. 202, inciso I, do Código Civil (subitem 9.1.3 deste julgado) ;
d) data de reinício da contagem do prazo prescricional: data em que for ordenada a citação, a audiência ou oitiva da parte, nos termos do art. 202, parágrafo único, parte inicial, do Código Civil (subitem 9.1.4 deste julgado) ;
e) causas de suspensão da prescrição: apresentação de elementos adicionais de defesa, ou mesmo quando forem necessárias diligências causadas por conta de algum fato novo trazido pelo jurisdicionado, não suficientemente documentado nas manifestações processuais, sendo que a paralisação da contagem do prazo ocorrerá no período compreendido entre a juntada dos elementos adicionais de defesa ou da peça contendo o fato novo e a análise dos referidos elementos ou da resposta da diligência, nos termos do art. 160, §2º, do Regimento Interno (subitem 9.1.5) ;
f) a ocorrência desta espécie de prescrição será aferida, independentemente de alegação da parte, em cada processo no qual haja intenção de aplicação das sanções previstas na Lei 8.443/1992 (subitem 9.1.6 deste julgado) ;
g) estes entendimentos serão aplicados, de imediato, aos processos novos (autuados a partir desta data) bem como àqueles pendentes de decisão de mérito ou de apreciação de recurso por este Tribunal (subitem 9.1.7 deste julgado) .
46. Aplicando-se tais entendimentos ao presente caso concreto, verifica-se que, como os ilícitos mais antigos tratados nos autos ocorreram desde 1º/1/2006, e o Exmo. Sr. Ministro Relator Aroldo Cedraz deu despacho ordenando audiências por eles em 20/8/2008 (peça 22, p. 9) , houve nesta data interrupção do prazo prescricional, e houve reinício da contagem do prazo prescricional de dez anos, que expirou portanto em 20/8/2018. Por esse motivo, atualmente em 2020, não cabe mais, no presente processo, aplicação de multas relativas às irregularidades não descaracterizadas pelas razões de justificativas apresentadas.
46.1. Acrescente-se que Márcia Helena Mendonça (CPF XXX.528.579-XX) somente terá contas julgadas pelos atos realizados na qualidade de pró-reitora, e assim não será responsabilizada nestas contas anuais na condição de diretora do Setor de Ciências Biológicas, função não abrangida entre as naturezas de responsabilidade enfocadas nestes autos, e não prevista em despacho de Relator para ser ouvida em citação ou audiência por descontrole de passagens rodoviárias em 2006 (vide peça 21, p. 73, e peça 22, p. 1 e 9) . Destarte, o prazo de prescrição de pretensão punitiva do TCU no tocante a esta responsável nesta função esgotou-se em 2016, então o correspondente julgamento de ilícito está prejudicado (vide itens 46-47 desta instrução) . Com efeito, não cabe mais ser inaugurada nova responsabilização neste processo após transcorrido o prazo decenal de prescrição de pretensão punitiva que possa ser exercitada pelo TCU.
46.2. Está prescrita também a multa relativa ao descumprimento de diligência narrado nos autos (vide, nesta instrução: item 11, subitem citado 163.3) .
46.2.1. Com efeito, a UFPR recebeu o ofício diligenciador em 5/9/2008, com prazo de trinta dias para ser respondido. Assim, sua resposta completa deveria ter sido protocolada no TCU até 6/10/2008, 2ª feira, mas foi entregue incompleta (na peça 22, vide of. copiado na p. 48 e AR juntado na p. 71-72) .
46.2.2. O 1º dia útil após o vencimento deste prazo de atendimento de diligência foi 7/10/2008, então esta é a data de ocorrência da irregularidade sancionável, e é a data de início da contagem do prazo prescricional de dez anos da pretensão punitiva do TCU.
46.2.3. Contudo, este prazo transcorreu em 7/10/2018 sem interrupção e sem aplicação de multa, tornando-a assim prescrita.
46.3. Posto que, neste processo, este Tribunal não pôde exercer pretensão punitiva plenamente devido a algumas prescrições, as causas desses transcursos de prazos merecem uma abordagem preventiva, destinada a evitar a sua repetição em casos similares.
46.3.1. Neste exame expedito, nota-se que houve uma boa prática processual, no sentido de se julgar logo as contas até então consideradas prontas para apreciação, e sobrestar as demais ainda dependentes dos resultados de outros processos (item 12 desta instrução) .
46.3.2. Contudo, houve um atraso evitável, relativo à aplicação de multa por descumprimento de diligência (subitem 46.2 desta instrução, e demais subordinados a ele) .
46.3.3. Como consta no RI/TCU, art. 268, o Tribunal poderá aplicar multa, nos termos do caput do art. 58 da Lei 8.443/1992, atualizada na forma prescrita no § 1º deste artigo, aos responsáveis por contas e atos adiante indicados, entre outros: 
IV - descumprimento, no prazo fixado, sem causa justificada, à diligência determinada pelo relator (...) ;
V - obstrução ao livre exercício das auditorias e inspeções determinadas (...) ;
VI - sonegação de processo, documento ou informação, em auditoria ou inspeção (...) ;
VII - descumprimento de decisão do Tribunal, salvo motivo justificado (...) ;
VIII - reincidência no descumprimento de decisão do Tribunal (...) .
46.3.4. Conforme o § 3º deste artigo, a multa aplicada com fundamento nos incisos IV, V, VI, VII ou VIII prescinde de prévia audiência dos responsáveis, desde que a possibilidade de sua aplicação conste da comunicação do despacho ou da decisão descumprida ou do ofício de apresentação da equipe de fiscalização.
46.3.5. Caberia então, como subsídio a uma maior tempestividade da prestação jurisdicional atribuída a esta Corte de Contas, assinalada no voto condutor do Acórdão 3067/2003-TCU-Primeira Câmara, Relator Lincoln Magalhães da Rocha, determinar à Segecex a expedição de memorando-circular às unidades subordinadas a ela, explicativo que a multa referida no § 3º do art. 268 do Regimento Interno do TCU, por prescindir de prévia audiência dos responsáveis, deve ter aplicação imediata, ainda que por meio de acórdão produzido unicamente para a sua formalização, e/ou ainda que em processo com julgamento sobrestado por motivos distintos do fundamento desta sanção.
46.3.6. Contudo, deixo de sugerir esta medida porque a Segecex entende que não seria necessário expedir orientação sobre essa possibilidade, posto que, toda vez que sobrestamento for sugerido ou decidido, a unidade técnica pode alertar o relator quanto a ocorrência tratada no citado dispositivo regimental e propor a aplicação de multa desde logo, evitando-se assim a sua prescrição (peça 91) .
VII. Justificativa da ausência de matriz de responsabilização
47. Este processo trata de contas anteriores a 2010. Por este motivo, a CGU não apresentou a matriz de responsabilização que só foi prevista e exigida posteriormente, por meio da orientação contida no § 5º do art. 8º da Resolução-TCU 234/2010, alterada pela Resolução-TCU 244/2010.
VIII. Justificativa de ajuste na proposição passada
48. Os ajustes necessários à adoção atual da proposta de encaminhamento oferecida pela instrução de 4/6/2009 já estão logicamente demonstrados ao longo da presente instrução de 2020. Contudo, resta um aspecto inédito a ser abordado. Com a devida vênia às manifestações anteriores lançadas nos autos, este servidor entende que Carlos Augusto Moreira Júnior não foi ouvido em audiência por 'descumprimento das determinações do item 9.3 do Acórdão 1488/2007-TCU-Plenário, Relator Guilherme Palmeira, assim como das letras 'a', 'b', 'c', 'f' e 'g' do item 1.1 do Acórdão 3662/2007-TCU-Primeira Câmara, Relator Marcos Vinicios Vilaça' (vide item 10 desta instrução) . Por este motivo, não há base legal para se lhe imputar a multa sobre este ilícito proposta na instrução de 4/6/2009 (vide item 11 desta instrução) . 
CONCLUSÃO
49. Considerando-se que as razões de sobrestamento parcial do julgamento deste processo estão afastadas, e que os fundamentos da instrução de mérito constante nos autos (item 11 desta instrução) merecem ser acolhidos com ajustes (itens 12-15 desta instrução) , inclusive no tocante à jurisprudência sobre prescrição de pretensão punitiva do TCU (itens 46-47.1 desta instrução) e às normas atuais de responsabilização (itens 18-19 desta instrução) .
50. Cabe assinalar ao Douto MP/TCU os possíveis subsídios à interposição de recurso amparado na Lei 8.443/1992, art. 32, inc. III, e art. 35, inc. II (itens 27-34 desta instrução) .
51. Nesse contexto, o estado atual desta pesquisa consolidou-se no sentido das seguintes proposições sobre o mérito das presentes contas anuais dos seguintes responsáveis acima referidos, pré-definidos em função dos cargos que ocuparam (item 18 desta instrução) :
a) julgar regulares com quitação plena as contas de Rita de Cássia Lopes Fiakofski (item 18 desta instrução, subitem 'm') e Sandra Regina Kirchner Guimarães (item 18 acima, subitem 'n') ;
b) julgar regulares com ressalvas as contas de Márcia Helena Mendonça e Hamilton Costa Júnior (item 6 desta instrução) ; 
c) julgar irregulares as contas de: Carlos Augusto Moreira Júnior (itens 11, 22-34, 37, 39 e 49 desta instrução) , Paulo Tetuo Yamamoto (itens 27-34 desta instrução) , Rosana de Albuquerque Sá Brito (itens 27-34 desta instrução) , Valdo José Cavallet (itens 27-34 desta instrução) e Vilson Kachel (item 11, subitem citado 163.1, subitens 'c' e 'd', 37 e 38 desta instrução) ;
d) não julgar o mérito das contas de Maria Benigna Martinelli de Oliveira, falecida sem despacho da sua audiência (item 6 desta instrução, subitens 'c' e 'u', e itens 42-45) ;
e) excluir do rol de responsáveis pelas presentes contas as pessoas para as quais não se confirmou haver pressuposto regulamentar para o seu arrolamento (exemplo: item 33 desta instrução) ;
f) encaminhar cópia da deliberação que vier a ser proferida à PGR/RJ.
PROPOSTA DE ENCAMINHAMENTO
52. Diante do exposto, submete-se os autos à consideração superior, propondo-se, preliminarmente, assinalar ao Douto MP/TCU as informações sobre Blenio Cezar Severo Peixe e Júlio Cezar Martins no Acórdão 4189/2008-TCU-Segunda Câmara, Relator Aroldo Cedraz, in TC Processo 013.949/2007-5, como possível subsídio à interposição de recurso amparado na Lei 8.443/1992, art. 32, inc. III, e art. 35, inc. II, para revisão do Acórdão 234/2010-TCU-Segunda Câmara, Relator Aroldo Cedraz, e consequente reavaliação das presentes contas destes responsáveis (itens 34 e 48 desta instrução) .
53. No mérito, cabem as seguintes medidas (item 18 desta instrução) :
a) julgar regulares com quitação plena as contas de Rita de Cássia Lopes Fiakofski (CPF XXX.327.999-XX) , Pró-Reitora de Extensão e Cultura (1º/1 a 1/5/2006) (item 18 desta instrução, subitem 'm') ;
b) julgar regulares com quitação plena as contas de Sandra Regina Kirchner Guimarães (CPF XXX.530.099-XX) , Pró-Reitora de Extensão e Cultura (28/4 a 31/12/2006) (item 18 desta instrução, subitem 'n') .
c) julgar regulares com ressalvas as contas de Márcia Helena Mendonça (CPF XXX.528.579-XX) , Vice-reitora e Pró-Reitora de Recursos Humanos e Assuntos Estudantis (1º/1 a 9/5/2006) , devido às impropriedades registradas pela CGU e descritas nesta instrução, item 6, subitens 'f', 'g', 'h', 'i', 'j', 'l', 'm' e 'n'; 
d) julgar regulares com ressalvas as contas de Hamilton Costa Júnior (CPF XXX.489.909-XX) , Pró-Reitor de Administração (1º/1 a 1/5/2006) , devido às impropriedades descritas nesta instrução, item 6, subitens 'd', 'e', 'p', 'q', 'r', 's', 't', 'u' e 'w';
e) julgar irregulares as contas de Carlos Augusto Moreira Júnior (CPF XXX.164.169-XX) , Reitor (1º/1 a 31/12/2006) , pelos seguintes motivos:
e.1) remanescentes da instrução de mérito anterior, item 163.1, letra 'a' (vide itens 11 e 49 desta instrução) :
e.1.1) tolerância à inexecução parcial do Contrato 25/2006, por parte da Funpar, que não fez prova do efetivo pagamento da remuneração devida aos instrutores do Programa PROEP, destinados à execução do Projeto Escola de Fábrica nem forneceu aos alunos o respectivo material didático;
e.1.2) omissão do dever de fiscalizar a atuação do Departamento de Serviços Gerais que não exerceu controle adequado sobre a emissão dos bilhetes de passagens listados no item 80 daquela instrução, os quais não receberam a destinação de uso prevista nem foram devolvidos à Universidade, com o agravante de que, mesmo depois de ter sido formalmente alertado pela CGU (conforme o Relatório de Auditoria 189707, de 15/6/2007) , deixou de providenciar a abertura de procedimento administrativo para apurar responsabilidades e exigir a devolução dos recursos;
e.1.3) descumprimento parcial das determinações do TCU em relação aos servidores matrículas 0343466 e 0339877 (Acórdão 2235/2005-TCU-Segunda Câmara, Relator Walton Alencar Rodrigues) ; 0339213 (Acórdão 670/2006-TCU-Segunda Câmara, Relator Walton Alencar Rodrigues) ; 0343466, 0339877, 0339213, 0343157, 0339945, 0343335, 0339732 e 0344156 (Acórdão 3573/2006-TCU-Primeira Câmara, Relator Valmir Campelo) ; 0339088 (Acórdão 2219/2006-TCU-Primeira Câmara, Relator Guilherme Palmeira) e 1365930 (Acórdão 488/2005-TCU-Primeira Câmara, Relator Guilherme Palmeira) ;
e.2) descumprimento parcial e injustificado da Decisão 404/2002-TCU-1ª Câmara, Relator Guilherme Palmeira, Relator Iram Saraiva, verificado no TC Processo 006.138/2006-0 (apensado) , já sancionado com multa consoante o Acórdão 2466/2007-TCU-Plenário, Relator Raimundo Carreiro, conforme descrito nesta instrução, itens 22-23;
e.3) irregularidades detectadas na prestação de serviços da UFPR à Agência Nacional de Petróleo (ANP) por intermédio da Funpar e do Instituto de Tecnologia para o Desenvolvimento (Lactec) , verificadas no TC Processo 021.340/2006-3 (apensado) , já sancionadas com multa consoante o Acórdão 2142/2010-TCU-Plenário, Relator José Jorge, subitens 9.9 a 9.11 e 9.14, conforme descrito nesta instrução, itens 24-26;
e.4) irregularidades detectadas na execução do Contrato 19/2006, firmado pela UFPR para prestação de apoio da Funpar à realização dos vestibulares de 2006 e 2007, verificadas no TC Processo 013.949/2007-5, já sancionadas com multa consoante o Acórdão 4189/2008-TCU-Segunda Câmara, Relator Aroldo Cedraz, subitens 9.1 a 9.3, conforme descrito nesta instrução, itens 27-34;
e.5) irregularidades detalhadas no TC Processo 024.962/2010-4, que trata de tomada de contas especial relacionada com os Convênios UFPR 713/2005 e 732/2006, já sancionadas com multa consoante o Acórdão 6105/2013-TCU-Segunda Câmara, Relator André de Carvalho, conforme descrito na peça 87, itens 28-30 e 39-40 (itens 36 e 38 desta instrução) ;
f) julgar irregulares as contas de Vilson Kachel (CPF XXX.259.209-XX) , Pró-Reitor de Recursos Humanos e Assuntos Estudantis (1º/1 a 1/5/2006) , devido:
f.1) aos seguintes ilícitos apurados nas presentes contas anuais (item 11, subitem citado 163.1, subitem 'c', desta instrução) :
f.1.1) omissão do dever de fiscalizar a utilização de bilhetes de passagens, os quais não receberam a destinação de uso prevista nem foram devolvidos à Universidade;
f.1.2) descumprimento parcial das determinações do TCU em relação aos servidores matrículas 0343466 e 0339877 (Acórdão 2235/2005-TCU-Segunda Câmara, Relator Walton Alencar Rodrigues) ; 0339213 (Acórdão 670/2006-TCU-Segunda Câmara, Relator Walton Alencar Rodrigues) ; 0343466, 0339877, 0339213, 0343157, 0339945, 0343335, 0339732 e 0344156 (Acórdão 3573/2006-TCU-Primeira Câmara, Relator Valmir Campelo) ; 0339088 (Acórdão 2219/2006-TCU-Primeira Câmara, Relator Guilherme Palmeira) e 1365930 (Acórdão 488/2005-TCU-Primeira Câmara, Relator Guilherme Palmeira) ;
f.2) aos casos de acumulação ilegal de cargos apurados na tomada de contas especial tratada no TC Processo 011.178/2007-4, já apreciada com contas julgadas irregulares e aplicação de multa consoante o Acórdão 3332/2014-TCU-Segunda Câmara, Relator Aroldo Cedraz, conforme descrito na peça 87, itens 24-27 (itens 36 e 37 desta instrução) ; 
g) julgar irregulares as contas de Carlos Alberto Pereira do Rosário (CPF XXX.854.529-XX) , na condição de Pró-Reitor de Recursos Humanos e Assuntos Estudantis (11/8 a 31/12/2006) , por motivo de descumprimento parcial das determinações do TCU em relação aos servidores matrículas: 0343466 e 0339877 (Acórdão 2235/2005-TCU-Segunda Câmara, Relator Walton Alencar Rodrigues,) ; 0339213 (Acórdão 670/2006-TCU-Segunda Câmara, Relator Walton Alencar Rodrigues) ; 0343466, 0339877, 0339213, 0343157, 0339945, 0343335, 0339732 e 0344156 (Acórdão 3573/2006-TCU-Primeira Câmara, Relator Valmir Campelo) ; 0339088 (Acórdão 2219/2006-TCU-Primeira Câmara, Relator Guilherme Palmeira) e 1365930 (Acórdão 488/2005-TCU-Primeira Câmara, Relator Guilherme Palmeira) (item 11, subitem 'd', desta instrução) ;
h) julgar irregulares as contas de Valdo José Cavallet (CPF XXX.797.119-XX) , Pró-Reitor de Graduação (1º/1 a 27/4/2016) , devido às irregularidades detectadas na execução do Contrato 19/2006, firmado pela UFPR para prestação de apoio da Funpar à realização dos vestibulares de 2006 e 2007, verificadas no TC Processo 013.949/2007-5, já sancionadas com multa consoante o Acórdão 4189/2008-TCU-Segunda Câmara, Relator Aroldo Cedraz, subitens 9.1 a 9.3, conforme descrito nesta instrução, itens 27-34;
i) julgar irregulares as contas de Rosana de Albuquerque Sá Brito (CPF XXX.667.499-XX) , Pró-Reitora de Graduação (28/4 a 31/12/2006) , devido às irregularidades detectadas na execução do Contrato 19/2006, firmado pela UFPR para prestação de apoio da Funpar à realização dos vestibulares de 2006 e 2007, verificadas no TC Processo 013.949/2007-5, já sancionadas com multa consoante o Acórdão 4189/2008-TCU-Segunda Câmara, Relator Aroldo Cedraz, subitens 9.1 a 9.3, conforme descrito nesta instrução, itens 27-34;
j) julgar irregulares as contas de Paulo Tetuo Yamamoto (CPF XXX.540.679-XX) , Pró-Reitor de Planejamento, Orçamento e Finanças (22/12 a 31/12/2006) , devido às irregularidades detectadas na execução do Contrato 19/2006, firmado pela UFPR para prestação de apoio da Funpar à realização dos vestibulares de 2006 e 2007, verificadas no TC Processo 013.949/2007-5, já sancionadas com multa consoante o Acórdão 4189/2008-TCU-Segunda Câmara, Relator Aroldo Cedraz, subitens 9.1 a 9.3, conforme descrito nesta instrução, itens 27-34;
k) não julgar o mérito das contas de Maria Benigna Martinelli de Oliveira (CPF XXX.106.879-XX) , Pró-Reitora de Pesquisa e Pós-Graduação (27/4 a 31/12/2006) , pois ela faleceu antes de haver despacho determinante da sua audiência (item 6 desta instrução, subitens 'c' e 'u', e itens 40-43) ;
l) excluir as seguintes pessoas do rol de responsáveis pelas presentes contas, por ausência de pressuposto regulamentar para a manutenção deles nesta relação: Amadeu Bona Filho (CPF XXX.216.579-XX) , Cimea Barbato Beviláqua (CPF XXX.963.459-XX) , José Borges Neto (CPF XXX.930.709-XX) , Júlio Cezar Martins (CPF XXX.997.397-XX) , Lilia Maria Bitar Neves (CPF XXX.264.522-XX) , Luiz Vamberto de Santana (CPF XXX.124.109-XX) , Maria Tarcisa Silva Bega (CPF XXX.115.809-XX) , Mércia Freire Rocha Cordeiro Machado (CPF XXX.880.624-XX) , Rita de Cássia Lopes Fiakofski (CPF XXX.327.999-XX) , Rogerio Andrade Mulinari (CPF XXX.006.459-XX) , Serlei Maria Fischer Ranzi (CPF XXX.540.859-XX) , Silvia Helena Soares Schwab (CPF XXX.467.579-XX) (vide itens 18-19 desta instrução) , bem como Laryssa Martins Bom (CPF XXX.567.629-XX) e Luiz Alberto Machado (CPF 008.501.449.49) (vide itens 37, 38 e 38.1 desta instrução) ;
m) encaminhar cópia da instrução de 4/6/2009 (vide item 11 desta instrução) , da presente instrução e da deliberação que vier a ser proferida ao Procurador-Chefe da Procuradoria da República no Estado do Paraná, nos termos do § 3º do art. 16 da Lei 8.443/1992 c/c o § 7º do art. 209 do Regimento Interno, para adoção das medidas que entender cabíveis, esclarecendo que o conteúdo completo do relatório e voto podem ser obtidos no endereço www.tcu.gov.br/acordaos e que os autos processuais podem ser integralmente acessados pelos servidores com perfil de Legitimados por meio da plataforma Conecta-TCU".
11.	O Ministério Público junto a este Tribunal anuiu (peça 94) à proposta apresentada pela unidade técnica, por entender que "as irregularidades apuradas se revestem de gravidade suficiente para macular a gestão dos responsáveis Carlos Augusto Moreira Júnior, Paulo Tetuo Yamamoto, Rosana de Albuquerque Sá Brito, Valdo José Cavallet e Vilson Kachel, mormente quando considerado que algumas das falhas são práticas reiteradas no âmbito da instituição de ensino superior e já haviam sido identificadas no curso de exercícios anteriores".
É o Relatório.

não há

Subprocurador-Geral Paulo Soares Bugarin.

PRESTAÇÃO DE CONTAS. DESCUMPRIMENTO INJUSTIFICADO DE DETERMINAÇÕES DO TRIBUNAL. INOBSERVÂNCIA DE DISPOSIÇÕES LEGAIS NA EXECUÇÃO DE CONTRATOS E OUTROS AJUSTES. AUSÊNCIA DE CONTROLE SOBRE EMISSÃO DE PASSAGENS AÉREAS. ACUMULAÇÃO ILEGAL DE CARGOS. PRÁTICAS REITERADAS NO ÂMBITO DA INSTITUIÇÃO DE ENSINO SUPERIOR, JÁ IDENTIFICADAS NO CURSO DE EXERCÍCIOS ANTERIORES. ILÍCITOS APURADOS EM PROCESSOS SOBRESTANTES E/OU APENSADOS QUE, JUNTAMENTE COM AS IRREGULARIDADES CONFIRMADAS EM SEDE DE AUDIÊNCIA NAS CONTAS, IMPACTAM, PELA RELEVÂNCIA, EXPRESSIVIDADE, GRAVIDADE E/OU MATERIALIDADE, NA GESTÃO DE DIVERSOS RESPONSÁVEIS. IRRREGULARIDADE DAS CONTAS, SEM APENAÇÃO DEVIDO À PRESCRIÇÃO DA PRETENSÃO PUNITIVA. TRANCAMENTO DAS CONTAS PARA A RESPONSÁVEL FALECIDA. REGULARIDADE COM RESSALVAS E REGULARIDADE PLENA DAS CONTAS DOS DEMAIS RESPONSÁVEIS.

PRESTAÇÃO DE CONTAS (PC)

Secretaria de Controle Externo da Educação - SecexEducação.

Tratam os autos da prestação de contas anual da Universidade Federal do Paraná - UFPR referente ao exercício de 2006.
2.	Por força do Acórdão 234/2010-TCU-Segunda Câmara, da relatoria do Ministro Aroldo Cedraz, os presentes autos foram sobrestados para aguardar a apreciação definitiva dos processos TC Processo 021.340/2006-3, TC 011.l78/2007-4, TC Processo 003.859/2008-0 e TC Processo 026.921/2008-0. Posteriormente, mediante o Acórdão 3580/2013-TCU-Plenário, também da relatoria do Ministro Aroldo Cedraz, o sobrestamento dos autos foi vinculado aos processos TC Processo 011.178/2007-4, TC Processo 024.962/2010-4, TC Processo 014.106/2012-4, TC Processo 009.368/2013-2 e TC Processo 021.208/2009-5.
3.	Na ocasião da primeira deliberação supra, as presentes contas foram julgadas regulares no que tange aos responsáveis não arrolados nos processos sobrestantes. Destarte, permaneceram sem julgamento as contas quanto à responsabilidade de Carlos Augusto Moreira Júnior (Reitor) , Alipio Santos Leal Neto (Diretor do Setor de Ensino Médio e Tecnológico) , Carlos Alberto Pereira do Rosário (Pró-Reitor de Recursos Humanos e Assuntos Estudantis) , Chisato Oka Fiori (Diretora do Setor de Ciências da Terra) , Hamilton Costa Júnior (Pró-Reitor de Administração) , Laryssa Martins Born (Diretora do Departamento de Administração de Pessoal) , Luiz Alberto Machado (Diretor do Setor de Ciências Jurídicas) , Marcia Helena Mendonça (Pró-Reitora de Recursos Humanos e Assuntos Estudantis e Diretora do Setor de Ciências Biológicas) , Silvio Rogério Correia de Freitas (Diretor do Setor de Ciências da Terra) , Valdo Jose Cavallet (Pró-Reitor de Graduação) e Vilson Kachel (Pró-Reitor de Recursos Humanos e Assuntos Estudantis) .
4.	Em maio do corrente exercício, este Tribunal decidiu, mediante o Acórdão 1077/2020-TCU-Plenário, de minha relatoria, com base no exame empreendido pela SecexEducação (peça 87) , pelo levantamento do sobrestamento dos autos e pela autorização do seu prosseguimento, arrolando-se como responsáveis, todavia, ante o disposto nas vigentes IN TCU 63/2010 e DN TCU 178/2019, apenas os dirigentes de nível estratégico da UFPR, quais sejam, o Reitor, o Vice Reitor e os Pró Reitores, a seguir indicados:
a) Carlos Augusto Moreira Júnior, Reitor (1º/1 a 31/12/2006) ;
b) Márcia Helena Mendonça, Vice-reitora e Pró-Reitora de Recursos Humanos e Assuntos Estudantis de 1º/1 a 9/5/2006;
c) Vilson Kachel, Pró-Reitor de Recursos Humanos e Assuntos Estudantis de 1º/1 a 1/5/2006;
d) Carlos Alberto Pereira do Rosário, Pró-Reitor de Recursos Humanos e Assuntos Estudantis de 11/8 a 31/12/2006;
e) Hamilton Costa Júnior, Pró-Reitor de Administração de 1º/1 a 1/5/2006;
f) Ivan Deconto, Pró-Reitor de Administração de 28/4 a 31/12/2006;
g) Valdo José Cavallet, Pró-Reitor de Graduação de 1º/1 a 27/4/2016;
h) Rosana de Albuquerque Sá Brito, Pró-Reitora de Graduação de 28/4 a 31/12/2006;
i) Nivaldo Eduardo Rizzi, Pró-Reitor de Pesquisa e Pós-Graduação de 1º/1 a 27/4/2006;
j) Maria Benigna Martinelli de Oliveira, Pró-Reitora de Pesquisa e Pós-Graduação de 27/4 a 31/12/2006;
k) Zaki Akel Sobrinho, Pró-Reitor de Planejamento, Orçamento e Finanças de 1º/1 a 27/4/2006;
l) Blenio Cezar Severo Peixe, Pró-Reitor de Planejamento, Orçamento e Finanças de 26/4 a 21/12/2006;
m) Rita de Cássia Lopes Fiakofski, Pró-Reitora de Extensão e Cultura de 1º/1 a 1/5/2006;
n) Sandra Regina Kirchner Guimarães, Pró-Reitora de Extensão e Cultura de 28/4 a 31/12/2006;
o) Paulo Tetuo Yamamoto, Pró-Reitor de Planejamento, Orçamento e Finanças de 22/12 a 31/12/2006.
5.	Ato contínuo, a SecexEducação formulou proposta de mérito (peça 92) , levando em consideração os exames anteriores das razões de justificativa apresentadas pelos responsáveis ouvidos em audiência a respeito das diversas ocorrências apontadas no relatório de auditoria do controle interno (peças 21, 22, fls. 1/8, 28, fls. 55/82, e 29, fls. 1/22) e do impacto do conjunto de deliberações proferidas pelo Tribunal em outros processos e os respectivos reflexos no mérito das presentes contas (peça 87) .
6.	Em síntese, propõe a unidade técnica, com a anuência do Ministério Público junto a este Tribunal: 
a) a regularidade das contas de Rita de Cássia Lopes Fiakofski e Sandra Regina Kirchner Guimarães, com quitação plena;
b) a regularidade com ressalvas das contas de Márcia Helena Mendonça e Hamilton Costa Júnior, com quitação;
c) a irregularidade das contas de Carlos Augusto Moreira Júnior, Paulo Tetuo Yamamoto, Rosana de Albuquerque Sá Brito, Valdo José Cavallet e Vilson Kachel, sem aplicação de multa, dada a ocorrência da prescrição da pretensão punitiva desta Corte;
d) o arquivamento dos autos quanto a Maria Benigna Martinelli de Oliveira, falecida sem que houvesse sido promovida a audiência suscitada na instrução inicial (peça 21, fls. 56/61) ; e
e) a exclusão de diversos responsáveis da presente relação processual, por ausência de pressuposto regulamentar para o seu arrolamento.
7.	Feita essa breve contextualização, passo ao exame dos autos.
8.	Cabe ressaltar, de início, que, como consignado pela unidade técnica, a presente apreciação enfoca apenas o mérito das contas individuais pendentes de julgamento, haja vista o longo transcurso do tempo de trâmite deste processo, com primeira instrução de mérito em 2009 e sobrestamento no período de 2010 a 2020, não cabendo, em virtude disso, a emissão de determinações e recomendações baseadas no exame das análises conduzidas pelo controle interno há mais de treze anos, por conta da modificação das situações fáticas e normativas vigentes à época.
9.	Dito isso, anuo, na íntegra, à proposta formulada nos autos, cujos fundamentos incorporo às minhas razões de decidir.
10.	Com efeito, a SecexEducação levantou, nos itens 21 a 41 da sua instrução de mérito (peça 92) , transcrita no relatório precedente, os ilícitos examinados nos processos sobrestantes e/ou apensados a estes autos que, juntamente com as irregularidades indicadas no item 11 da aludida instrução - as quais foram objeto de audiência neste feito e cujas justificativas apresentadas pelos responsáveis não lograram elidi-las -, impactam, pela relevância, expressividade, gravidade e/ou materialidade, na gestão de Carlos Augusto Moreira Júnior, Carlos Alberto Pereira do Rosário, Paulo Tetuo Yamamoto, Rosana de Albuquerque Sá Brito, Valdo José Cavallet e Vilson Kachel.
11.	Especificamente quanto a Carlos Augusto Moreira Júnior, pesam sobre esse gestor as irregularidades apuradas nos processos TC Processo 006.138/2006-0, TC Processo 021.340/2006-3, TC Processo 013.949/2007-5 e TC Processo 024.962/2010-4, em função das quais já foi apenado por este Tribunal com multas do art. 58 da Lei 8.443/1992, consoante Acórdão 2466/2007-TCU-Plenário (relator Raimundo Carreiro) , 2.142/2010-TCU-Plenário (relator José Jorge) , 4.189/2008-TCU-2ª Câmara (relator Aroldo Cedraz) e 6.105/2013-TCU-2ª Câmara (relator André de Carvalho) , respectivamente, esse último também com condenação em débito.
12.	Em síntese, referem-se tais irregularidades a:
	- descumprimento injustificado de determinações exaradas por este Tribunal mediante a Decisão 404/2002-TCU-1ª Câmara (relator Iram Saraiva) , tratando da relação entre UFPR e a Fundação para o Desenvolvimento da Ciência, da Tecnologia e da Cultura - Funpar, sua fundação de apoio, dentre elas a de vedação à contratação dessa instituição sem a devida licitação ou a formalidade pertinente à dispensa ou inexigibilidade (TC Processo 006.138/2006-0) ;
	- acerca da prestação de serviços da UFPR à Agência Nacional de Petróleo - ANP, por intermédio da Funpar e do Instituto de Tecnologia para o Desenvolvimento - Lactec, para coleta e análises físico-químicas de combustíveis no Estado do Paraná: a) não consignação, no Orçamento Geral da Universidade, das receitas oriundas das contratações, em desacordo com o disposto na Lei 4.320/1964, e não adoção de providências com vistas à transferência aos cofres da Universidade do resultado líquido da execução dessas contratações, permitindo-se lucros significativos a entidades privadas, tendo em vista a utilização da estrutura física, equipamentos, tecnologia e recursos humanos da UFPR; b) não realização de auditoria interna na execução dos Contratos 4.022/01 e 4.028/04, celebrados entre a ANP e o Lactec/UFPR, solicitada pelo Sr. Carlos Itsuo Yamamoto, Diretor do Laboratório de Análise de Combustíveis Automotivos - Lacaut, por meio do Ofício 73/2005-DEQ, de 15/06/2005, e também proposta pela Procuradoria Federal da UFPR, no Parecer 5521/2004-CPJ; c) autorização de pagamentos mensais a servidores da UFPR que participam do PMQC, a título de pagamento com bolsa auxílio, em desacordo ao disposto nas Leis de Diretrizes Orçamentárias dos exercícios de 2000 a 2007 (TC Processo 021.340/2006-3) ; 
	- inobservância de inúmeras disposições legais na execução do Contrato 19/2006, firmado pela UFPR para prestação de apoio da Funpar à realização dos vestibulares de 2006 e 2007 (TC Processo 013.949/2007-5) ;
	- inobservância de inúmeras disposições legais e realização de pagamentos indevidos na execução dos Convênios 713/2005 e 732/2006, celebrados entre a UFPR e a Funpar, ambos com o objetivo de realizar cursos de capacitação em gestão cooperativa, visando ao fortalecimento institucional da Cooperativa Central de Crédito Rural com Interação Solidária - Cresol Baser (TC Processo 024.962/2010-4) .
13.	Pesam ainda sobre o ex-reitor da UFPR as irregularidades em função das quais foi ouvido em audiência nestes autos e cuja defesa apresentada não logrou elidi-las:
	- descumprimento das determinações do item 9.3 do Acórdão 1488/2007-TCU-Plenário (relator Guilherme Palmeira) , assim como das letras 'a', 'b', 'c', 'f' e 'g' do item 1.1 do Acórdão 3662/2007-TCU-Primeira Câmara (relator Marcos Vinicios Vilaça) ; 
	- tolerância à inexecução parcial do Contrato 25/2006, por parte da Funpar, que não fez prova do efetivo pagamento da remuneração devida aos instrutores do Programa PROEP, destinados à execução do Projeto Escola de Fábrica, nem forneceu aos alunos o respectivo material didático; 
	- omissão no dever de fiscalizar a atuação do Departamento de Serviços Gerais, que não exerceu controle adequado sobre a emissão dos bilhetes de passagens, os quais não receberam a destinação de uso prevista nem foram devolvidos à Universidade, com o agravante de que, mesmo depois de ter sido formalmente alertado pela CGU (conforme o Relatório de Auditoria 189707, de 15/6/2007) , deixou de providenciar a abertura de procedimento administrativo para apurar responsabilidades e exigir a devolução dos recursos; e
	- descumprimento parcial das determinações do TCU em relação aos servidores matrículas 0343466 e 0339877 (Acórdão 2235/2005-TCU-Segunda Câmara, relator Walton Alencar Rodrigues) ; 0339213 (Acórdão 670/2006-TCU-Segunda Câmara, relator Walton Alencar Rodrigues) ; 0343466, 0339877, 0339213, 0343157, 0339945, 0343335, 0339732 e 0344156 (Acórdão 3573/2006-TCU-Primeira Câmara, relator Valmir Campelo) ; 0339088 (Acórdão 2219/2006-TCU-Primeira Câmara, relator Guilherme Palmeira) e 1365930 (Acórdão 488/2005-TCU-Primeira Câmara, relator Guilherme Palmeira) ;
14.	Contra Carlos Alberto Pereira do Rosário pesa o descumprimento parcial das determinações do TCU em relação aos servidores matrículas 0343466 e 0339877 (Acórdão 2235/2005-TCU-Segunda Câmara, relator Walton Alencar Rodrigues) ; 0339213 (Acórdão 670/2006-TCU-Segunda Câmara, relator Walton Alencar Rodrigues) ; 0343466, 0339877, 0339213, 0343157, 0339945, 0343335, 0339732 e 0344156 (Acórdão 3573/2006-TCU-Primeira Câmara, relator Valmir Campelo) ; 0339088 (Acórdão 2219/2006-TCU-Primeira Câmara, relator Guilherme Palmeira) e 1365930 (Acórdão 488/2005-TCU-Primeira Câmara, relator Guilherme Palmeira) . Tal irregularidade foi objeto de audiência nestes autos, cujas justificativas apresentada pelo responsável não foram suficientes para descaracterizá-la.
15.	Já Paulo Tetuo Yamamoto, Rosana de Albuquerque Sá Brito e Valdo José Cavallet foram responsabilizados, no bojo do TC Processo 013.949/2007-5, pelas irregularidades detectadas na execução do Contrato 19/2006, firmado pela UFPR para prestação de apoio da Funpar à realização dos vestibulares de 2006 e 2007, em função das quais foram apenados com a multa do art. 58, inciso II, da Lei 8.443/1992, conforme Acórdão 4189/2008-TCU-Segunda Câmara (relator Aroldo Cedraz) .
16.	Por fim, Vilson Kachel foi responsabilizado pela acumulação ilegal de cargos por servidores da UFPR, apurada na tomada de contas especial tratada no TC Processo 011.178/2007-4, tendo sido por isso apenado com a multa do art. 58, incisos II e III, da Lei 8.443/1992, mediante o Acórdão 3332/2014-TCU-Segunda Câmara (relator Aroldo Cedraz) . 	
17.	Ainda contra esse gestor, pesam as seguintes irregularidades, cuja defesa apresentada nestes autos, em sede de audiência, não logrou descaracterizá-las:
	- omissão do dever de fiscalizar a utilização de bilhetes de passagens, os quais não receberam a destinação de uso prevista nem foram devolvidas à Universidade; 
	- descumprimento parcial das determinações do TCU em relação aos servidores matrículas 0343466 e 0339877 (Acórdão 2235/2005-TCU-Segunda Câmara, relator Walton Alencar Rodrigues) ; 0339213 (Acórdão 670/2006-TCU-Segunda Câmara, Relator Walton Alencar Rodrigues) ; 0343466, 0339877, 0339213, 0343157, 0339945, 0343335, 0339732 e 0344156 (Acórdão 3573/2006-TCU-Primeira Câmara, relator Valmir Campelo) ; 0339088 (Acórdão 2219/2006-TCU-Primeira Câmara, Relator Guilherme Palmeira) e 1365930 (Acórdão 488/2005-TCU-Primeira Câmara, relator Guilherme Palmeira) ;
18.	Destarte, em relação aos responsáveis indicados acima, cabe o julgamento das presentes contas pela irregularidade, fundamentado, no caso do Sr. Carlos Augusto Moreira Júnior, no art. 16, inciso III, alíneas "b" e "c, da Lei 8.443/1992, em razão do dano ao erário apurado no TC Processo 024.962/2010-4, e, para os demais, apenas na alínea "b" do referido dispositivo legal.
19.	Ressalto que, como colocado pelo douto Parquet, as irregularidades atribuídas a esses responsáveis se revestem de gravidade suficiente para macular as respectivas gestões, sendo que algumas delas consistiram em práticas reiteradas no âmbito da instituição de ensino superior e já haviam sido identificadas no curso de exercícios anteriores. 
20.	Deixo, contudo, de apená-los pelas irregularidades ainda não sancionadas por este Tribunal, ante a prescrição da pretensão punitiva, conforme análise empreendida pela unidade técnica.
21.	Por fim, quanto a Maria Benigna Martinelli de Oliveira, tem-se, conforme relatado no item 6.26 da instrução inicial (peça 21, fls. 56/61) , que a responsabilização dessa gestora nos presentes autos resumir-se-ia à prática de ato de gestão ilegal e antieconômico, qual seja, a 
"ausência de planejamento de compras por parte da UFPR e, consequentemente, persistência das diversas aquisições de bens e/ou serviços realizadas irregularmente de forma fracionada ao longo do exercício sob o argumento do inciso II do artigo 24 da Lei nº 8.666/93, caracterizando a não-adoção de medidas corretivas em relação às irregularidades apontadas pela CGU em auditorias anteriores (item 5.4 de Auditoria do Controle Interno - fls. 224/225 do Vol. 1, e item 7.2.2.1 do Anexo do Relatório do Controle Interno - fls. 324/329, VOL I) ". 
22.	Caso não refutado, o ato impugnado poderia ensejar a irregularidade das suas contas e a aplicação de multa.
23.	Ocorre que, ante o falecimento da responsável, em 7/3/2008, não foi promovida a sua audiência em razão dessa irregularidade, sob o fundamento de que não seria possível multar responsável falecido, já que a sanção possui natureza personalíssima.
24.	De fato, tal entendimento deu-se em consonância com a jurisprudência deste Tribunal, a exemplo do Acórdão 1731/2015-TCU-Primeira Câmara (relator Bruno Dantas) , segundo a qual a morte ocorrida em data anterior à prolação do acórdão condenatório é causa de extinção da punibilidade. Assim, não há que se cogitar a apenação da Sra. Maria Benigna Martinelli de Oliveira.
25. 	Por outro lado, igualmente não há como julgar os atos de gestão praticados por essa responsável junto à UFPR em 2006, conforme critérios de legalidade, legitimidade e economicidade, uma vez que não houve a promoção da sua efetiva e regular audiência prévia, o que impediu a apresentação de defesa com vistas ao afastamento de sua responsabilidade.
26.	Destarte, considero que, no caso, o melhor encaminhamento a ser dado seja o trancamento das contas da responsável, nos termos dos arts. 20 e 21 da Lei 8.443/1992, em decorrência da impossibilidade de julgá-las no mérito, uma vez que restou inviabilizado o exercício do contraditório e da ampla defesa.
27.	Registro que encaminhamento similar foi adotado por este Tribunal mediante o Acórdão 409/2012-TCU-Segunda Câmara, de minha relatoria.
	Pelas razões expostas, VOTO no sentido de que seja adotado o acórdão que ora submeto à apreciação deste colegiado.
TCU, Sala das Sessões Ministro Luciano Brandão Alves de Souza, em 25 de novembro de 2020.
Ministro JOÃO AUGUSTO RIBEIRO NARDES 
Relator